ACORDAO-COMPLETO-2435258

ACÓRDÃO 8176/2021 ATA 16/2021 - PRIMEIRA CÂMARA

VISTOS, relatados e discutidos estes autos de tomada de contas especial instaurada pela Superintendência da Zona Franca de Manaus (Suframa) , em face de irregularidades verificados no âmbito dos Convênios 110/2007 e 118/2007, ambos firmados com a Universidade Federal de Rondônia (Unir) e como executora a Fundação Rio Madeira (Riomar) .
ACORDAM os ministros do Tribunal de Contas da União, reunidos em sessão da 1ª Câmara, ante as razões expostas pelo relator, em:
9.1. considerar revel, para todos os efeitos, com fundamento no art. 12, § 3º, da Lei 8.443/1992, os Srs. José Januário de Oliveira Amaral, Oscar Martins Silveira e a Fundação Rio Madeira;
9.2. excluir do rol de responsáveis a Universidade Federal de Rondônia e os Srs. Alcebíades Flávio da Silva, Edson Izidio Guimarães e Haroldo Cristovam Teixeira Leite, e as Sras. Cláudia Clementino Oliveira, Maria das Graças Silva Nascimento Silva e Waldemarina Vieira de Melo;
9.3. julgar irregulares, com fundamento nos arts. 1º, I, e 16, III, "c", da Lei 8.443/1992 c/c os arts. 19 e 23, III, da mesma lei, e com arts. 1º, I, e 209, I e III, e 214, III, do RI/TCU, as contas de José Januário de Oliveira Amaral, Oscar Martins Silveira e da Fundação Riomar, e condená-los solidariamente ao pagamento das quantias abaixo especificadas, com a fixação do prazo de 15 (quinze) dias, a contar da notificação, para que comprove, perante este Tribunal (art. 214, III, "a", do RI/TCU) , o recolhimento da dívida aos cofres da Superintendência da Zona Franca de Manaus (Suframa) , atualizada monetariamente e acrescida dos juros de mora, calculados a partir das datas discriminadas, até a data do recolhimento, na forma prevista na legislação em vigor;
	Data
	Valor (R$) 

	3/9/2010
	25.000,00

	8/9/2010
	70.000,00

	8/9/2010
	5.500,00

	9/9/2010
	55.000,00

	9/9/2010
	20.000,00

9.4. aplicar, individualmente, aos Srs. José Januário de Oliveira Amaral e Oscar Martins Silveira a multa prevista no art. 57 da Lei 8.443/1992 c/c o art. 267 do RI/TCU, no valor de R$ 40.000,00 (quarenta mil reais) , fixando-lhe o prazo de 15 (quinze) dias, a contar da notificação, para que comprove, perante este Tribunal (art. 214, III, "a", do RI/TCU) , o recolhimento da dívida aos cofres do Tesouro Nacional, atualizada monetariamente desde a data do presente acórdão até a do efetivo recolhimento, se for paga após o vencimento, na forma da legislação em vigor;
9.5. autorizar, desde logo, nos termos do art. 28, II, da Lei 8.443/1992, a cobrança judicial das dívidas, caso não atendidas as notificações;
9.6. autorizar, desde já, caso requerido, o parcelamento da dívida em até 36 (trinta e seis) parcelas mensais, nos termos do art. 217 do RI/TCU, com a incidência sobre cada parcela dos devidos encargos legais até o efetivo pagamento, com esclarecimento ao responsável de que a falta de pagamento de qualquer parcela importará no vencimento antecipado do saldo devedor (§ 2º do art. 217 do RI/TCU) ; e
9.7. com fundamento no § 3º do art. 16 da Lei 8.443/1992, encaminhar cópia desta deliberação à Procuradoria da República no Estado de Rondônia, para a adoção das medidas que entender cabíveis.

Tomada de contas especial instaurada em face de irregularidades verificados no âmbito de convênios firmados com a Universidade Federal de Rondônia (Unir) e como executora a Fundação Rio Madeira (Riomar).

Primeira Câmara

Entidades/órgãos do Governo do Estado de Rondônia.

3. Interessados/Responsáveis:
3.1. Responsáveis: Alcebíades Flávio da Silva (XXX.069.602-XX); Cláudia Clementino Oliveira (XXX.605.184-XX); Edson Izidio Guimarães (XXX.686.312-XX); Fundação Rio Madeira (00.619.461/0001-47); Fundação Universidade Federal de Rondônia (04.418.943/0001-90); Haroldo Cristovam Teixeira Leite (XXX.586.697-XX); José Januário de Oliveira Amaral (XXX.949.042-XX); Maria das Graças Silva Nascimento Silva (XXX.230.942-XX); Oscar Martins Silveira (XXX.009.320-XX); Waldemarina Vieira de Melo (XXX.256.832-XX).

13.1. Ministros presentes: Walton Alencar Rodrigues (Presidente), Benjamin Zymler e Jorge Oliveira.
13.2. Ministro-Substituto convocado: Augusto Sherman Cavalcanti.
13.3. Ministro-Substituto presente: Weder de Oliveira (Relator).

WEDER DE OLIVEIRA

Cuidam os autos de tomada de contas especial instaurada pela Superintendência da Zona Franca de Manaus (Suframa) , em face da não de devolução de saldo de recursos federais e impugnação parcial de despesas relativas a supostos pagamentos indevidos com IRPF e IOF sobre os resgates de aplicações financeiras e tarifas bancárias, no âmbito dos convênios 110/2007 e 118/2007, ambos firmados com a Universidade Federal de Rondônia (Unir) e com a executora  Fundação Rio Madeira - Riomar, esta instituída na modalidade de fundação de apoio da Unir.
Reproduzo, inicialmente, com os ajustes de forma pertinentes, a instrução preliminar da Secretaria de Controle Externo de Tomada de Contas Especial (Secex-TCE) (peça 59) :
"2.	Foram unificados na presente tomada de contas especial o Convênio 110/2007, assinado em 14/12/2007, com prazo de prestação de contas até 29/2/2012, cujo objeto era 'assessoria no acompanhamento da execução do projeto Suframa que subsidia os arranjos produtivos do leite em Rondônia' (peça 22, fls. 85/92) ; bem o Convênio 118/2007, assinado em 14/12/2007, com prazo de prestação de contas até 28/2/2012, cujo objeto era o fomento a 'curso de doutorado em Administração' (peça 1, fls. 125/132) . Ambos os convênios tiveram como convenente a Universidade Federal de Rondônia - Unir - e como executora a Fundação Rio Madeira - Riomar, esta instituída na modalidade de fundação de apoio da Unir.
HISTÓRICO
3.	Para a execução do Convênio 110/2007, a Suframa repassou os valores conveniados à Universidade Federal de Rondônia - doravante referida como Unir - através da nota de programação financeira 2007PF00033, que por sua vez expediu ordens bancárias à Fundação Rio Madeira - doravante referida como Riomar (peça 22, fls. 99) , de acordo com os valores originais, conforme mostra a tabela a seguir:
	Valor Original (R$) 
	Data do ingresso na conta corrente

	158.610,00
	4/1/2008 (peça 40, fl. 148) 

Ordem bancária destinada pela Unir à Riomar, Banco do Brasil, agência 2757-X, conta corrente 8511-1
2.1.	Como se vê no Relatório de Tomada de Contas Especial (peça 45, fls. 99/176) , o Instituto de Estudos e Pesquisa do Agronegócio Rondoniense solicitou à Suframa a formalização de pareceria para implementar os Arranjos Produtivos do Leite, tendo a Unir solicitado participar do processo prestando assessoria à Suframa no acompanhamento do referido programa e, para tanto, apresentou o seguinte Plano de Trabalho, o qual seria executado pela Riomar, na qualidade de executora:
Especificação das despesas - recursos do Concedente
	Outros serviços de terceiros - pessoa física
	R$ 33.600,00

	Material de consumo
	R$ 3.800,00

	Passagens aéreas
	R$ 3.000,00

	Diárias
	R$ 78.600,00

	Serviços de terceiros - pessoa jurídica
	R$ 39.610,00

	Total 
	R$ 158.610,00

Especificação das despesas - recursos do Convenente (contrapartida) 
	Equipe de professores
	R$ 60.000,00

	Despesas com energia, telefone etc.
	R$ 6.000,00

	Total
	R$ 66.000,00

2.2	O prazo para prestar contas encerrou-se em 29/2/2012, tendo elas sido efetivamente prestadas em 3/1/2013, quando se deu o protocolo do Ofício 78/2012/PROPLAN/UNIR (peça 41, fl. 70) .
2.3.	Conforme apontado no Relatório de Tomada de Contas Especial (peça 45, fls. 99/176) , a Suframa verificou a falta de devolução de saldo de recursos federais e promoveu a impugnação parcial de despesas relativas a supostos pagamentos indevidos com IRPF e IOF sobre os resgates de aplicações financeiras e tarifas bancárias.
2.4.	Ao nosso sentir, configuram como as principais peças do processo de TCE, relativamente a este convênio, as seguintes:
	a) Parecer Técnico Suframa SAP/CGDER/COFAP 26/2013 (peça 41, fls. 69/71) , que examina inicialmente a prestação de contas encaminhada pela Unir, solicitando correções aos prestador;
	b) Parecer Técnico Suframa SAP/CGDER/COFAP 129/2013 (peça 42, fls. 28/30) , concluindo pela devolução do saldo de recursos no valor de R$ 45.075,87, cujas informações foram transmitidas à Unir pelo Ofício 4114/COFAP/CGDER/SAP, em 18/7/2013 (peça 42, fl. 32) ;
	c) Nota Técnica CGDER/COFAP/SUFRAMA 3/2017, apontando valor do dano de R$ 45.075,82, mais impostos incidentes no valor de R$ 5.500,38, solicitando a consolidação com outros processos que tenham os mesmos responsáveis (peça 42, fls. 150/153) ;
	d) instrumento do Convênio 110/2007 (peça 22, fls. 85/92) ;
	e) conciliação bancária (peça 41, fls. 115) e extratos bancários do Banco do Brasil, agência 2757-X, conta corrente 8511-1 (peça 40, fls. 147 ao seu final, e peça 41, fls. 1 a 64) ;
	f) Relatório de Tomada de Contas Especial Suframa, de 5/10/2017 (peça 45, fls. 99/176) .
4.	Para a execução do Convênio 118/2007, a Suframa repassou os valores conveniados à Universidade Federal de Rondônia - doravante referida como Unir - através das notas de programação financeira 2007PF00030 e 00031, que por sua vez expediu ordens bancárias à Fundação Rio Madeira - doravante referida como Riomar (peça 2, fls. 139/140) , de acordo com os valores originais, conforme mostra a tabela a seguir:
	Valor Original (R$) 
	Data do ingresso na conta corrente

	1.180.000,00
	4/1/2008 (peça 16, fl. 93) 

	150.000,00
	Idem (idem) 

Ordem bancária destinada pela Unir à Riomar, Banco do Brasil, agência 2757-X, conta corrente 8512-X
3.1.	Como se vê no Relatório de Tomada de Contas Especial (peça 45, fls. 99/176) , a Unir (convenente) manifestou interesse junto à Suframa no sentido de angariar recursos para o desenvolvimento de capital intelectual visando o desenvolvimento da Amazônia, com o estabelecimento de parceria para a realização do programa de doutorado interinstitucional em Administração em Porto Velho/RO, sendo a Universidade Federal do Rio Grande do Sul figurando como promotora e a Unir como receptora. Para tanto, apresentou o seguinte Plano de Trabalho, o qual seria executado pela Riomar, na qualidade de executora:
Especificação das despesas - recursos do Concedente
	Outros serviços de terceiros - pessoa física
	R$ 147.000,00

	Material de consumo
	R$ 32.100,00

	Passagens aéreas
	R$ 148.500,00

	Diárias
	R$ 106.500,00

	Serviços de terceiros - pessoa jurídica
	R$ 745.900,00

	Equipamento e material permanente
	R$ 60.000,00 

	Aquisição de veículos
	R$ 90.000,00

	Total
	R$ 1.330.000,00

Especificação das despesas - recursos do Convenente (contrapartida) 
	Despesas com energia, telefone, segurança do prédio etc.
	R$ 90.000,00

	Total
	R$ 90.000,00

3.2	O prazo para prestar contas encerrou-se em 28/2/2011, tendo elas sido efetivamente prestadas em 15/4/2011, quando se deu o protocolo do Ofício n. 12/2011/RIOMAR (peça 11, fl. 114) .
3.3.	Conforme apontado no Relatório de Tomada de Contas Especial (peça 45, fls. 99/176) , a Suframa verificou a falta de devolução de saldo de recursos federais e promoveu a impugnação parcial de despesas relativas a supostos pagamentos indevidos com IRPF e IOF sobre os resgates de aplicações financeiras e tarifas bancárias
3.4.	Ao nosso sentir, configuram como as principais peças do processo de TCE, relativamente a este convênio, as seguintes:
	a) instrumento do Convênio 118/2007 (peça 2, fls. 125/132) ;
	b) conciliação bancária (peça 16, fls. 82) e extratos bancários do Banco do Brasil, agência 2757-X, conta corrente 8512-X (peça 16, fls. 92 a 132, e peça 17, fls. 1 a 60) ;
	c) Ofício 758/GR/UNIR, de 30/11/2009, através do qual a Universidade encaminha prestação de contas parcial, quando já haviam sido prestadas contas no valor de R$ 1.180.000,00 (peça 5, fl. 127, até peça 9, fl. 137) ;
	d) registro Siafi de comprovação da apresentação da prestação de contas, protocolizada na Suframa em 15/4/2011 (peça 12, fl. 45) ;
	e) Parecer Técnico COFAP/CGDER/SAP 344/2011, de 31/8/2011, que opina pela não aprovação da prestação de contas enquanto não forem sanadas as pendências nele apontadas, salientando não haver sido realizada fiscalização final in loco da execução física. Das pendências, cabe destacar aquelas apontadas e que têm pertinência com o objeto final desta TCE: demonstrativo da execução da receita e despesa consolidada; relação de pagamentos consolidada; relação de bens adquiridos com recursos da União; extratos bancários da conta específica e das aplicações financeiras do Convênio, desde a liberação até último pagamento efetuado; e comprovante de devolução do saldo dos recursos do Convênio à conta única do Tesouro (peça 12, fls. 50/54) ;
	f) Laudo Técnico de Fiscalização COFAP/CGDER/SAP 115, de 19/12/2011, que atesta a aquisição dos equipamentos, sua destinação ao objeto do convênio, informando, ainda, que o curso estava em fase de conclusão, pois os doutorandos ainda estavam apresentando suas teses (peça 12, fls. 64/68) ;
	g) Ofício COFAP/CGDER/SAP 10.054, de 27/12/2011, que encaminha à Reitora da Unir, Maria Cristina Victorino de França, cópia do Parecer Técnico COFAP/CGDER/SAP 344/2011, de 31/8/2011, para conhecimento e manifestação no prazo de 20 dias (peça 14, fl. 38) ;
	h) Ofício COFAP/CGDER/SAP 10.057, de 27/12/2011, que encaminha à Diretora Presidente da Riomar, Cláudia Clementino Oliveira, cópia do Parecer Técnico COFAP/CGDER/SAP 344/2011, de 31/8/2011, para conhecimento e manifestação no prazo de 20 dias (peça 14, fl. 39) ;
	i) Ofício COFAP/CGDER/SAP 623, de 26/1/2012, que reitera à Reitora da Unir, Maria Cristina Victorino de França, o Ofício COFAP/CGDER/SAP 10.054, de 27/12/2011 (peça 14, fl. 41) ;
	j) Ofício COFAP/CGDER/SAP 624, de 26/1/2012, que reitera à Diretora Presidente da RIOMAR, Cláudia Clementino Oliveira, o Ofício COFAP/CGDER/SAP 10.057, de 27/12/2011 (peça 14, fl. 42) ;
	k) Parecer Técnico COFAP/CGDER/SAP 41/2013, de 8/2/2013, que ratifica as irregularidades, consistentes na 'não apresentação de documentos complementares da prestação de contas final' (peça 17, fls. 45/50) ;
	l) Parecer Técnico COFAP/CGDER/SAP 131/2013, de 9/7/2013, no sentido de que o convenente não encaminhou os documentos que comprovem a devolução do saldo dos recursos do convênio (peça 19, fls. 50/52) ;
	m) Ofício COFAP/CGDER/SAP 4112, de 18/7/2013, que comunica à Reitora da Unir, Maria Berenice Alho da Costa Tourinho, a ausência do comprovante de devolução do saldo dos recursos do convênio (peça 19, fl. 60) ;
	n) Ofício COFAP/CGDER/SAP 3877, de 6/10/2014, que comunica à Presidente da RIOMAR, Maria das Graças Silva, o início dos procedimentos de tomada de contas especial, em razão da ausência do comprovante de devolução do saldo dos recursos do convênio (peça 20, fl. 8) ;
	o) Ofício SAE 3071, de 13/7/2016, que notifica o ex-Reitor da Unir, José Januário de Oliveira Amaral, para que promova o recolhimento dos valores relativos à não devolução do saldo do convênio (peça 20, fls. 99/101) ;
	p) Ofício SAE 3072, de 13/7/2016, que notifica o então Reitor da Unir, Ari Miguel Teixeira Ott, para que promova o recolhimento dos valores relativos à não devolução do saldo do convênio (peça 20, fls. 104/106) ;
	q) Ofício SAE 3073, de 13/7/2016, que notifica a ex-Reitora da Unir, Maria Berenice Alho da Costa Tourinho, para que promova o recolhimento dos valores relativos à não devolução do saldo do convênio (peça 20, fls. 109/111) ;
	r) AR referente ao Ofício SAE 3071/2016 (José Januário de Oliveira Amaral) , com data de recebimento em 21/7/2016, por Regina Amaral (peça 20, fl. 121) ;
	s) AR referente ao Ofício SAE 3072/2016 (Ari Miguel Teixeira Ott) , com data de recebimento em 19/7/2016, por F. Guilherme G. da Silva (peça 20, fl. 122) ;
	t) AR referente ao Ofício SAE 3073/2016 (Maria Berenice Alho da Costa Tourinho) , com data de recebimento em 19/7/2016, por F. Guilherme G. da Silva (peça 20, fl. 123) ;
	u) Nota Técnica COFAP/CGDER/SUFRAMA 17, de 20/3/2017, relativa à apuração do IRRF, incidente na aplicação financeira, como composição do valor do dano ao erário (peça 21, fls. 31/33) ;
	v) Relatório de Tomada de Contas Especial Suframa, de 5/10/2017 (peça 45, fls. 99/176) .
5.	Diante da não devolução do saldo dos convênios (na dicção do tomador) e da aplicação de recursos em despesas impugnadas (IOF e IRPF incidentes sobre a movimentação do resultado das aplicações financeiras, e pagamento de tarifas bancárias) , instaurou-se a Tomada de Contas Especial. Nesse sentido, no Relatório de TCE Suframa, de 5/10/2017 (peça 45, fls. 99/176) (o mais analítico e completo dos autos) , concluiu-se por dano no Convênio 118/2007, correspondente ao valor original de R$ 171.035,41 (R$ 557,70 relativos a tarifas bancárias, R$ 47,81 relativos a IOF, R$ 39.929 relativos a IRRF e R$ 130.500,00 relativos a valores não contabilizados, denominados pelo tomador como não devolução do saldo do convênio) . Da mesma forma, quanto ao Convênio 110/2007, concluiu-se por dano correspondente ao valor original de R$ 55.787,57 (R$ 707,00 relativos a tarifas bancárias, R$ 6.135,46 relativos a IRRF e R$ 48.765,11 relativos a valores não contabilizados, denominados pelo tomador como não devolução do saldo do convênio) , imputando-se a responsabilidade a 11 pessoas (cujo detalhamento se dará no próximo título, dada a exclusão de muitas delas por ausência de dano ou de responsabilidade) .
6.	O Relatório de Auditoria 1159/2018, da Controladoria-Geral da União (peça 48, fls. 3/7) , chegou às mesmas conclusões.
7.	Adicionalmente, após serem emitidos o Certificado de Auditoria, o Parecer do Dirigente de Controle Interno e o Pronunciamento Ministerial (peças 48 e 49) , o processo foi remetido a este Tribunal.
EXAME TÉCNICO
JUÍZO PRELIMINAR DE 'PRELIBAÇÃO' PARA OS FINS DO ART. 8º DA LEI 8.443/1992 C/C O ART. 212 DO RITCU
8.	Inicialmente, em que pese não ser usual, dadas as características do caso concreto, com o arrolamento de nada menos que 11 responsáveis, realizou-se o que denominado de exame preliminar de prelibação, de modo a verificar se, quanto aos referidos responsáveis, há elementos mínimos justificadores da instauração de tomada de contas especial em face dos mesmos, notadamente os requisitos do art. 8º da Lei 8.443/1992, ou seja, de indícios de ocorrência de desfalque ou desvio de dinheiros, bens ou valores públicos, ou, ainda, da prática de qualquer ato ilegal, ilegítimo ou antieconômico de que resulte dano ao Erário. Portanto, ainda com base no mesmo dispositivo legal, não havendo, de plano, responsabilidade ou mesmo dano, não haveria que se falar em instauração de TCE, aplicando o art. 212 do RITCU, ou seja, ausência de pressupostos de constituição e desenvolvimento válido do processo.
9.	Como se observou acima, a tomada de contas especial foi instaurada em face da falta de devolução de saldo de recursos federais e impugnação parcial de despesas relativas a supostos pagamentos indevidos com IRPF e IOF sobre os resgates de aplicações financeiras e tarifas bancárias.
10.	Quanto à temática da impugnação dos valores relativos a tarifas bancárias, com as vênias de estilo, não devem ser consideradas como débito as despesas bancárias em função do entendimento do TCU de que não cabe imputação de débito a convenente em razão de despesas bancárias decorrentes da simples utilização de serviços bancários necessários e inevitáveis para a manutenção da conta corrente específica e para a execução do objeto do convênio, que não sejam consequência de comportamento inadequado do titular da conta corrente (e. g. Acórdão 6197/2016-TCU-Primeira Câmara e Acórdão 2508/2018-TCU-Segunda Câmara) .
11.	No que concerne ao IOF e ao IRRF, conforme Nota Técnica COFAP/CGDER/SUFRAMA 17, de 20/3/2017, relativa a apuração do IRRF, incidente na aplicação financeira, como composição do valor do dano ao erário (peça 21, fls. 31/33) , a justificativa para se entender como despesas impugnáveis estaria no fato de que o 'Convenente incorreu em impropriedade ao manter os recursos do convênio em aplicação financeira por período superior ao que permite a legislação, quando deveria ter sido aplicado em poupança, o que ensejou a incidência de IRRF e IOF'. A base dessa assertiva estaria no art. 20 da IN/STN 1/1997, que determina que, para prazos igual ou superior a um mês sem previsão de uso dos recursos, a aplicação deveria ser em caderneta de poupança. Ocorre que, com as vênias de estilo, apesar de no preâmbulo do convênio se fazer menção à IN/STN 1/1997, a Subcláusula Única da Cláusula Quinta do Convênio (vide peça 2, fl. 127) assim disciplinava a matéria:
SUBCLÁUSULA ÚNICA - As aplicações no mercado financeiro somente poderão ser efetuadas através de Banco Oficial que detiver conta corrente deste Convênio e em títulos de responsabilidade do Tesouro Nacional cuja liquidez não prejudique a consecução do objeto definido na Cláusula Primeira, devendo os rendimentos de tais aplicações ser obrigatoriamente aplicados no objeto pactuado e integrar a Prestação de Contas Final, em consonância com o disposto nos §§ 4º e 5º do art. 116 dç1 Lei 8.666/93.
10.1. Portanto, há evidente conflito entre o art. 20 da IN/STN 1/1997, citada genericamente no preâmbulo do convênio, e a Subcláusula Única da Cláusula Quinta do Convênio, a qual explicitamente tratou das aplicações financeiras, limitando-as à modalidade de aplicação em títulos do Tesouro Nacional.
10.2. Ademais, ainda que possível, o cálculo de possível dano deveria levar em conta necessariamente o quanto de rendimento a maior foi obtido pela aplicação financeira, quando comparada com os rendimentos da poupança, de modo a abater a notória vantagem de taxas da primeira sobre a segunda. O que não foi efetivado nos autos, não sendo possível sequer atestar o prejuízo, porquanto, para que se possa averiguar a existência de dano, a equação deve demonstrar a denominada ocorrência de rendimentos negativos (critério utilizado quando o Acórdão 6440/2011-TCU-Primeira Câmara) . Note-se que os recursos foram creditados na conta da Riomar em 4/1/2008 e foram movimentados ao longo de mais de 2 anos e 10 meses em ambos os convênios, o que exigiria contemplar as taxas da aplicação financeira e da poupança no período, a fim de avaliar eventual antieconomicidade na aplicação escolhida. Reafirme-se, modalidade escolhida conforme a Subcláusula Única da Cláusula Quinta do Convênio.
10.3. De outra, embora se possa consignar de falha formal (ainda que houvesse exculpante ou excludente de ilicitude em função de cláusula do convênio específica acerca da modalidade de aplicação dos recursos admitida - item 10 e 10.1 acima) , bem como em não havendo demonstração de efetivo prejuízo (nos termos descritos no item 10.2, acima) , o fato é que o produto do IOF e do IRRF são receitas da União, não nos parecendo lógico que se possa condenar os responsáveis à ressarcir a União por valores integrais que ela efetivamente já os arrecadou, configurando-se assim enriquecimento sem causa.
12.	Em sendo assim, uma vez ausentes responsabilidade e dano ao erário por força de tarifas bancárias, IOF e IRRF, devem ser excluídas as responsabilidades de:
	a) Maria das Graças Silva Nascimento Silva (CPF XXX.230942-XX) , Diretora Presidente da Fundação Riomar entre 13/2/2007 a 24/1/2008, pelo valor de R$ 30,00 (conforme demonstrativo constante no Relatório de Tomada de Contas Especial Suframa, de 5/10/2017, peça 45, fls. 99/176, página 42 do referido) ;
	b) Maria José Ribeiro de Souza (CPF XXX.235954-XX) , Diretora Presidente da Fundação Riomar entre 25/1/2008 a 22/4/2008, pelo valor de R$ 95,07 (conforme demonstrativo constante no Relatório de Tomada de Contas Especial Suframa, de 5/10/2017, peça 45, fls. 99/176, páginas 42/43 do referido) ;
	c) Edson Izídio Guimarães (CPF XXX.686312-XX) , Diretor Presidente da Fundação Riomar entre 23/4/2008 e 30/11/2008, pelo valor de R$ 30.365,87 (conforme demonstrativo constante no Relatório de Tomada de Contas Especial Suframa, de 5/10/2017, peça 45, fls. 99/176, páginas 43/44 do referido) ;
	d) Waldemarina Vieira de Melo, Diretora Presidente da Fundação Riomar entre 1/12/2008 a 20/12/2009, pelo valor de R$ 10.230,35 referente ao Convênio 118/2007, e R$ 2.765,96 referente ao Convênio 110/2007 (conforme demonstrativo constante no Relatório de Tomada de Contas Especial Suframa, de 5/10/2017, peça 45, fls. 99/176, páginas 44/48 do referido) ;
	e) Vinicius Soares de Souza (CPF XXX.721552-XX) , Diretor Presidente da Fundação Riomar entre 21/12/2009 a 17/2/2010, pelo valor de R$ 65,31 referente ao Convênio 118/2007 e R$ 51,40 referente ao Convênio 110/2007 (conforme demonstrativo constante no Relatório de Tomada de Contas Especial Suframa, de 5/10/2017, peça 45, fls. 99/176, páginas 48/49 do referido) ;
	f) Oscar Martins Silveira (CPF XXX.009320-XX) , Diretor Presidente da Fundação Riomar entre 18/2/2010 a 21/10/2010, pelo valor de R$ 2.949,56 referente ao Convênio 118/2007 e R$ 950,89 (conforme demonstrativo constante no Relatório de Tomada de Contas Especial Suframa, de 5/10/2017, peça 45, fls. 99/176, páginas 49/50 do referido) ;
	g) Alcebíades Flávio da Silva Vieira (CPF XXX.009320-XX) , Diretor Presidente da Fundação Riomar entre 22/10/2010 a 12/12/2010, pelo valor de R$ 73,75 (conforme demonstrativo constante no Relatório de Tomada de Contas Especial Suframa, de 5/10/2017, peça 45, fls. 99/176, página 51 do referido) ;
	h) Fundação Riomar (CNPJ 00619461/0001-47) , pelo valor de R$ 40.535,41 referente ao Convênio 118/2007 e R$ 7.022,46 referente ao Convênio 110/2007 (conforme demonstrativo constante no Relatório de Tomada de Contas Especial Suframa, de 5/10/2017, peça 45, fls. 99/176, páginas 34/40 do referido) ;
12.	Restam os valores descritos como 'não contabilizados', ou, na denominação dada pelo tomador de contas, 'falta de devolução de saldo de recursos federais, quando não houver a devolução de saldo existente na conta do convênio à concedente, após a devida conciliação entre as receitas e as despesas' (constante no Relatório de Tomada de Contas Especial Suframa, de 5/10/2017, peça 45, fls. 99/176, página 4 do referido) . Entretanto, quando a parte deles, há evidente ausência de dano, especificamente na parte relativa ao Convênio 110/2007 (consulte-se demonstrativo constante no Relatório de Tomada de Contas Especial Suframa, de 5/10/2017, peça 45, fls. 99/176, páginas 31/33 do referido) . Confira-se:
	a) 6/4/2009, valor 'não contabilizado' de R$ 300,00 (Relatório de Tomada de Contas Especial Suframa, de 5/10/2017, peça 45, fls. 99/176, página 31 do referido) , em verdade é uma entrada a crédito na conta (peça 40, fl. 165) ;
	b) em 7/4/2009, valor 'não contabilizado' de R$ 500,00 (Relatório de Tomada de Contas Especial Suframa, de 5/10/2017, peça 45, fls. 99/176, página 31 do referido) , em verdade não existe tal valor no citado dia (peça 40, fl. 165/166) ;
	c) em 4/6/2009, valor 'não contabilizado' de R$ 200,00 (Relatório de Tomada de Contas Especial Suframa, de 5/10/2017, peça 45, fls. 99/176, página 32 do referido) , em verdade é transferência on line a crédito na conta, oriunda de Theophilo Alves (peça 41, fl. 1) ;
	d) em 15/7/2009, valor 'não contabilizado' de R$ 100,00 (Relatório de Tomada de Contas Especial Suframa, de 5/10/2017, peça 45, fls. 99/176, página 32 do referido) , em verdade é entrada a crédito na conta por transferência on line de Higor Cordeiro (peça 41, fl. 8) ;
	e) em 16/7/2009, valor 'não contabilizado' de R$ 250,00 (Relatório de Tomada de Contas Especial Suframa, de 5/10/2017, peça 45, fls. 99/176, página 32 do referido) , em verdade é entrada a crédito na conta por transferência on line de Rosane Nunes (peça 41, fl. 8) ;
	f) em 17/7/2009, valor 'não contabilizado' de R$ 1.000,00 (Relatório de Tomada de Contas Especial Suframa, de 5/10/2017, peça 45, fls. 99/176, página 32 do referido) , em verdade são dois depósitos em cheque de R$ 500,00 cada, configurando-se entrada a crédito na conta (peça 41, fl. 8) ;
	g) em 12/11/2009, valor 'não contabilizado' de R$ 250,00 (Relatório de Tomada de Contas Especial Suframa, de 5/10/2017, peça 45, fls. 99/176, página 32 do referido) , em verdade é um crédito na conta oriundo de transferência on line da Unir (peça 41, fl. 15) ;
	h) em 18/2/2010, valor 'não contabilizado' de R$ 30,00 (Relatório de Tomada de Contas Especial Suframa, de 5/10/2017, peça 45, fls. 99/176, página 33 do referido) , em verdade é um bloqueio judicial via Bacen/JUD (peça 41, fl. 20) ;
	i) em 1/6/2010, valor 'não contabilizado' de R$ 200,00 (Relatório de Tomada de Contas Especial Suframa, de 5/10/2017, peça 45, fls. 99/176, página 33 do referido) , em verdade é uma entrada a crédito por transferência on line de Letícia Nunes (peça 41, fl. 24) ;
	j) em 4/6/2010, valor 'não contabilizado' de R$ 300,00 (Relatório de Tomada de Contas Especial Suframa, de 5/10/2017, peça 45, fls. 99/176, página 33 do referido) , em verdade são duas entradas a crédito na conta por transferência on line de Luana Ramos e Higor Cordeiro (peça 41, fl. 24) ;
	k) em 8/6/2010, valor 'não contabilizado' de R$ 200,00 (Relatório de Tomada de Contas Especial Suframa, de 5/10/2017, peça 45, fls. 99/176, página 33 do referido) , em verdade é um depósito on line, de origem não identificada no extrato (peça 41, fl. 24) ;
	l) em 1/9/2010, valor 'não contabilizado' de R$ 400,00 (Relatório de Tomada de Contas Especial Suframa, de 5/10/2017, peça 45, fls. 99/176, página 33 do referido) , em verdade, nesta data, só existem duas entradas a crédito na conta, cujo somatório perfaz tão somente R$ 200,00, sendo de R$ 400,00 o saldo final da conta no dia (peça 41, fl. 27) ;
	m) em 5/10/20010, valor 'não contabilizado' de R$ 10,64 (Relatório de Tomada de Contas Especial Suframa, de 5/10/2017, peça 45, fls. 99/176, página 33 do referido) refere-se a 'impostos' (peça 41, fl. 28) ;
	n) em 15/10/2010, valor 'não contabilizado' de R$ 24,47 (Relatório de Tomada de Contas Especial Suframa, de 5/10/2017, peça 45, fls. 99/176, página 33 do referido) refere-se a bloqueio judicial via Bacen/JUR (peça 41, fl. 28) . 
13.	Em sendo assim, uma vez ausentes responsabilidade e danos ao erário relativos aos valores 'não contabilizados' dispostos no item 11, acima, devem ser excluídas as responsabilidades, quando a eles, de:
	a) Fundação Riomar (CNPJ 00619461/0001-47) , no montante de R$ 3.765,11 (conforme demonstrativo constante no Relatório de Tomada de Contas Especial Suframa, de 5/10/2017, peça 45, fls. 99/176, páginas 34/40 do referido) ;
	b) José Januário de Oliveira Amaral (CPF XXX.949042-XX) , Reitor da Unir entre 2/2/2007 a 30/11/2011, no mesmo montante (conforme demonstrativo constante no Relatório de Tomada de Contas Especial Suframa, de 5/10/2017, peça 45, fls. 99/176, página 41 do referido) ;
	c) Waldemarina Vieira de Melo (CPF XXX.256832-XX) , Diretora Presidente da Fundação Riomar entre 1/12/2008 a 20/12/2009, no montante de R$ 2.600,00 (conforme demonstrativo constante no Relatório de Tomada de Contas Especial Suframa, de 5/10/2017, peça 45, fls. 99/176, páginas 44/48 do referido) ;
	d) Vinícius Soares de Souza (CPF XXX.721552-XX) , Diretor Presidente da Fundação Riomar entre 21/12/2009 a 17/2/2010, no montante de R$ 30,00 (conforme demonstrativo constante no Relatório de Tomada de Contas Especial Suframa, de 5/10/2017, peça 45, fls. 99/176, páginas 48/49 do referido) ;
	e) Oscar Martins Silveira (CPF XXX.009320-XX) , Diretor Presidente da Fundação Riomar entre 18/2/2010 a 21/10/2010, no montante de R$ 1.100,00 (conforme demonstrativo constante no Relatório de Tomada de Contas Especial Suframa, de 5/10/2017, peça 45, fls. 99/176, páginas 49/50 do referido) ;
	f) Alcebíades Flávio da Silva Vieira (CPF XXX.009320-XX) , Diretor Presidente da Fundação Riomar entre 22/10/2010 a 12/2/2010, no montante de R$ 63,49 (conforme demonstrativo constante no Relatório de Tomada de Contas Especial Suframa, de 5/10/2017, peça 45, fls. 99/176, página 51 do referido) .
14.	A Unir não deve, quanto ao débito em discussão, ser responsabilizada pessoalmente nos autos, isso porque trata-se de uma instituição federal e não faria sentido retirar-lhe parte do orçamento, cuja origem são recursos da União, para restituir ela própria, União. Assim sendo, deve considerar sem efeito o demonstrativo de débito constante no Relatório de Tomada de Contas Especial Suframa, de 5/10/2017, peça 45, fls. 99/176, páginas 27/34 do referido.
15.	Assim sendo, permanecem os seguintes possíveis débitos descritos como 'não contabilizados', ou, na denominação dada pelo tomador de contas, 'falta de devolução de saldo de recursos federais, quando não houver a devolução de saldo existente na conta do convênio à concedente, após a devida conciliação entre as receitas e as despesas' (constante no Relatório de Tomada de Contas Especial Suframa, de 5/10/2017, peça 45, fls. 99/176, página 4 do referido) :
Convênio 118/2007:
	Data
	Valor

	8/9/2010
	R$ 70.000,00

	8/9/2010
	R$ 5.500,00

	9/9/2010
	R$ 55.000,00

	Total
	R$ 130.500,00

Convênio 110/2007:
	Data
	Valor

	3/9/2010
	R$ 25.000,00

	9/9/2010
	R$ 20.000,00

14.1.	Como se observa no Relatório de Tomada de Contas Especial Suframa, de 5/10/2017, peça 45, fls. 99/176, os referidos débitos foram imputados à:
	a) Unir (Relatório de Tomada de Contas Especial Suframa, de 5/10/2017, peça 45, fls. 99/176, páginas 27/34 do referido) ;
	b) Fundação Riomar (Relatório de Tomada de Contas Especial Suframa, de 5/10/2017, peça 45, fls. 99/176, páginas 34/40 do referido) ;
	c) José Januário de Oliveira Amaral (CPF XXX.949042-XX, Reitor da Unir entre 2/2/2007 a 30/11/2011 (Relatório de Tomada de Contas Especial Suframa, de 5/10/2017, peça 45, fls. 99/176, página 41 do referido) . Note-se, durante a gestão do referido se deram as ocorrências listadas no item 14;
	d) Maria Berenice Alho da Costa Tourinho (CPF XXX.999772-XX) , Reitora da Unir entre 4/5/2012 a 4/5/2016 (Relatório de Tomada de Contas Especial Suframa, de 5/10/2017, peça 45, fls. 99/176, p. 41 do referido) . Note-se, durante a gestão da referida NÃO se deram as ocorrências listadas no item 14;
	e) Oscar Martins Silveira (CPF XXX.009320-XX) , Diretor Presidente da Fundação Riomar entre 18/2/2010 a 21/10/2010 (Relatório de Tomada de Contas Especial Suframa, de 5/10/2017, peça 45, fls. 99/176, p. 49/50 do referido) . Note-se, durante a gestão do referido se deram as ocorrências listadas no item 14;
	f) Cláudia Clementino de Oliveira (CPF XXX.605184-XX) , Diretora Presidente da Fundação Riomar entre 13/12/2010 a 30/12/2011 (Relatório de Tomada de Contas Especial Suframa, de 5/10/2017, peça 45, fls. 99/176, p. 49/50 do referido) . Note-se, durante a gestão da referida NÃO se deram as ocorrências listadas no item 14;
	g) Haroldo Cristovam Teixeira Leite (CPF XXX.586698-XX) , Diretor Presidente da Fundação Riomar entre 16/5/2012 a 11/3/2013 (Relatório de Tomada de Contas Especial Suframa, de 5/10/2017, peça 45, fls. 99/176, p. 52 do referido) . Note-se, durante a gestão do referido NÃO se deram as ocorrências listadas no item 14.
14.2.	Para esclarecer as razões pelas quais pessoas foram responsabilizadas, embora os fatos ilícitos não tenham ocorrido sob sua gestão, mister se fazer perquirir a matriz de responsabilização, posta na peça 45, fls. 54/62, a relativa ao Convênio 110/2007; e na peça 45, fls. 63/71, a relativa ao Convênio 118/2007:
	a) Maria Berenice Alho da Costa Tourinho (CPF XXX.999772-XX) , Reitora da Unir entre 4/5/2012 a 4/5/2016 (Relatório de Tomada de Contas Especial Suframa, de 5/10/2017, peça 45, fls. 99/176, p. 41 do referido) : como nexo de causalidade a não devolução do saldo do convênio;
	b) Cláudia Clementino de Oliveira (CPF XXX.605184-XX) , Diretora Presidente da Fundação Riomar entre 13/12/2010 a 30/12/2011 (Relatório de Tomada de Contas Especial Suframa, de 5/10/2017, peça 45, fls. 99/176, p. 49/50 do referido) : como nexo de causalidade a não devolução do saldo do convênio;
	c) Haroldo Cristovam Teixeira Leite (CPF XXX.586698-XX) , Diretor Presidente da Fundação Riomar entre 16/5/2012 a 11/3/2013 (Relatório de Tomada de Contas Especial Suframa, de 5/10/2017, peça 45, fls. 99/176, p. 52 do referido) : como nexo de causalidade a não devolução do saldo do convênio;
14.3.	Note-se que Haroldo Cristovam Teixeira Leite e Maria Berenice Alho se manifestaram na fase interna da TCE. Na análise de suas defesas o tomador de contas não as aceitou porquanto 'não ficou demonstrada, com a apresentação da documentação juntada ao processo, que ele tenha adotado providências eficazes para o resguardo do patrimônio público, o que se assemelha ao que se encontra descrito nos termos da Súmula TCU n. 230 (Relatório de Tomada de Contas Especial Suframa, de 5/10/2017, peça 45, fls. 99/176, p. 67 e 70 do referido) .
14.4.	A referida Súmula 230 do TCU apresenta a seguinte dicção: 
Compete ao prefeito sucessor apresentar as contas referentes aos recursos federais recebidos por seu antecessor, quando este não o tiver feito ou, na impossibilidade de fazê-lo, adotar as medidas legais visando ao resguardo do patrimônio público com a instauração da competente Tomada de Contas Especial, sob pena de corresponsabilidade.
14.5.	Relembrando, o tomador de contas considerou como possíveis débitos descritos como 'não contabilizados', ou, na denominação dada pelo tomador de contas, 'falta de devolução de saldo de recursos federais, quando não houver a devolução de saldo existente na conta do convênio à concedente, após a devida conciliação entre as receitas e as despesas' (constante no Relatório de Tomada de Contas Especial Suframa, de 5/10/2017, peça 45, fls. 99/176, página 4 do referido) .
14.6.	Ocorre que, compulsando os autos, constata-se:
Convênio 118/2007:
	Data
	Valor
	Ocorrência efetiva (peça 16, fl. 125) 

	8/9/2010
	R$ 70.000,00
	Débito na conta corrente como 'transferência on line', sem descrição do destinatário da transferência.

	8/9/2010
	R$ 5.500,00
	Débito na conta corrente como 'transferência on line', sem descrição do destinatário da transferência.

	9/9/2010
	R$ 55.000,00
	Débito na conta corrente como 'transferência on line', sem descrição do destinatário da transferência.

	Total
	R$ 130.500,00
	
Convênio 110/2007:
	Data
	Valor
	Ocorrência efetiva (peça 41, fl. 27) 

	3/9/2010
	R$ 25.000,00
	Débito na conta corrente como 'transferência on line', constando como destinatário dos recursos a Fundação Riomar, Banco do Brasil, Agência 2757, conta corrente 74441-7.

	9/9/2010
	R$ 20.000,00
	Débito na conta corrente como 'transferência on line', constando como destinatário dos recursos a Fundação Riomar, Banco do Brasil, Agência 2757, conta corrente 74441-7.

Convênio 110/2007:
14.7.	Portanto, não se trata de não devolução de saldo do convênio, mas de desvio de recursos do convênio para destinatário incerto ou, quando certo, em desvio de finalidade, uma vez ausência qualquer documento que justifique as transferências.
14.8.	Como se observa, os eventos ocorreram entre setembro de 2010. Nessa data figurava como Reitor da Unir José Januário de Oliveira Amaral (CPF XXX.949.042-XX) , o qual ocupou a reitoria entre 2/2/2007 e 30/11/2011. Portanto, na sua gestão a frente da Unir, assinou o convênio e os recursos foram geridos pela executora Riomar, fundação de apoio à Unir. 
14.9.	Maria Berenice Alho da Costa Tourinho foi reitora da Unir entre 4/5/2012 a 4/5/2016. Note-se que em sua gestão não foram praticados os atos de desvio dos recursos da conta do convênio para destino não explicado. Conforme se observa também, o Convênio 118/2007, o mais relevante, teve suas contas prestadas em 15/4/2011, portanto antes do início de sua gestão à frente da Universidade (vide peça 12, fl. 45) . Já o Convênio 110/2007 teve suas contas prestadas a partir de agosto de 2012, após omissão do antecessor (vide peça 41, fl. 70) , sendo possível depreender do Parecer Técnico 26/2013 (peça 41, fl. 69 e segs.) que Maria Berenice foi promovendo as complementações que lhe eram solicitadas pelo concedente/instaurador Suframa. Nesse sentido, não há que se aplicar a Súmula TCU 230, nem por analogia, porquanto o dever das prestações de contas não recaiu na gestão da Reitora sucessora, uma delas já havia sido prestada (Convênio 118/2007) e a outra (Convênio 110/2007) foi prestada (houve a possibilidade de fazê-lo) , quando foram expostos os vícios praticados na gestão dos recursos federais. Ademais, o processo de tomada de contas especial (fase interna) já estava em curso. 
14.10. 	O mesmo raciocínio se aplica a Haroldo Cristovam Teixeira Leite (CPF XXX.586698-XX) , Diretor Presidente da Fundação Riomar entre 16/5/2012 a 11/3/2013 (Relatório de Tomada de Contas Especial Suframa, de 5/10/2017, peça 45, fls. 99/176, p. 52 do referido) . Como se observa, os eventos ilícitos ocorreram em setembro de 2010, portanto na gestão do Diretor Presidente da Fundação Riomar Oscar Martins Silveira (entre 18/2/2010 e 21/10/2010) . Após ele, ingressaram na Presidência da Fundação Alcebíades Flávio (22/10/2010 a 12/12/2010) e Cláudia Clementino de Oliveira (13/12/2010 a 30/12/2011) . Portanto, além do raciocínio exposto no item 14.9, acima, aplicar a Súmula TCU 230 da Haroldo seria como aplicá-la ad infinitum, de modo a atingir o sucessor do sucessor do sucessor. 
14.11.	Quanto a Cláudia Clementino de Oliveira (CPF XXX.605184-XX) , Diretora Presidente da Fundação Riomar entre 13/12/2010 a 30/12/2011 (Relatório de Tomada de Contas Especial Suframa, de 5/10/2017, peça 45, fls. 99/176, p. 49/50 do referido) , observa-se, nas peças acima mencionadas, que a prestação de contas do convênio 118/2007 foi apresentada em 15/4/2011, portanto em sua gestão a frente da Riomar. Pelo que fica demonstrada sua ação para a devida prestação de contas. Quanto ao Convênio 110/2007, nota-se no Parecer Técnico 26/2013 (peça 41, fl. 69 e segs.) que sob sua gestão não apresentou a prestação de contas parcial, sendo registrada inadimplência no Siafi em 11/2011, pelo que em 01/2012 foi autorizada a instauração de TCE. Entretanto, as contas foram mais tarde prestadas, não havendo elementos nos autos que demonstrem possuir ou não os documentos, sendo que a prestação de contas, ainda que intempestiva, foi prestada em agosto de 2012 (peça 41, fl. 70) . Ademais, os recursos foram transferidos (sem documentação que o justifique) , parte deles comprovadamente para conta corrente da Riomar, portanto, anteriormente à sua gestão, pelo que não deu causa ao desvio. Em sendo assim, não deve figurar, ao menos para o momento processual, como responsável.
15.	Em síntese, o processo deve seguir para:
	a) a Fundação Riomar (CNPJ 00.619.461/0001-47) , na condição de executora dos Convênios 110/2007 e 118/2007;
	b)  Reitor da Unir José Januário de Oliveira Amaral (CPF XXX.949.042-XX) , o qual ocupou a reitoria entre 2/2/2007 e 30/11/2011, o qual subscreveu os Convênios 110/2007 e 118/2007, e em cuja gestão se deram os desvios dos recursos por parte da entidade executora, Riomar, ocorridos em 09/2010, e em cuja gestão deveria ter sido apresentada prestação de contas parcial do Convênio 110/2007 (cujo registro de inadimplência se deu em 25/11/2011 (Parecer Técnico 26/2013, peça 41, fls. 69 e segs.) e foi prestada contas do Convênio 118/2007, que se deu em 15/4/2011 (peça 12, fl. 45) ;
	c) Oscar Martins Silveira (CPF XXX.009.320-XX) , Diretor Presidente da Fundação Riomar entre 18/2/2010 a 21/10/2010 (Relatório de Tomada de Contas Especial Suframa, de 5/10/2017, peça 45, fls. 99/176, p. 49/50 do referido) . Em sua gestão se deram os desvios dos recursos para finalidades não sabidas, para destinatário incerto ou para as contas da Fundação Riomar;
16.	Quanto aos ofícios de notificação das irregularidades por parte do instaurador:
	a) Reitor da Unir José Januário de Oliveira Amaral (CPF XXX.949.042-XX) : Ofícios 1901/2017, de 15/5/2017 (peça 43, fls. 91/92) e 1902/2017, da mesma data (peça 43, fls. 100/101) , com designação dos AR peça 45, fl. 161 (peça 44, fl. 92, recebido em 30/5/2017 por Maria Amaral; peça 44, fl. 94, recebido em 31/5/2017 pelo próprio) ;
	b) Oscar Martins Silveira (CPF XXX.009.320-XX) , Diretor Presidente da Fundação Riomar entre 18/2/2010 a 21/10/2010: Ofício 1897, de 15/5/2017 (peça 43, fls. 56/57) , com designação do AR peça 45, fl. 160 (peça 44, fl. 84, recebido em 31/5/2017 por Eli Aguiar) ;
	c) Cláudia Clementino de Oliveira (CPF XXX.605184-XX) , Diretora Presidente da Fundação Riomar entre 13/12/2010 a 30/12/2011: Ofício 1905, de 15/5/2017 (peça 43, fls. 125/126) com designação do AR peça 45, fl. 162 (peça 44, fl. 100, recebido em 1/6/2017, pela própria) ;
	d) Fundação Riomar (CNPJ 00.619.461/0001-47) , na condição de executora dos Convênios 110/2007 e 118/2007, na pessoa de seu interventor Floriano Vieira dos Santos: Ofício 1908, de 15/5/2017 (peça 44, fls. 29/30) , com designação do AR peça 45, fl. 163 (peça 44, fl. 106, recebido em 31/5/2017, pelo próprio interventor) .
16.1.	Uma observação relevante, não há nos autos evidências documentais ou assertivas do instaurador sobre quem autorizou ou solicitou as transferências. Entretanto, os efetivos responsáveis já estão identificados, podendo as alegações de defesa trazer outros elementos que apenas poderiam incluir novo responsável. Destarte, tem-se como irregularidade a 'não comprovação da boa e regular aplicação dos recursos, em face da não comprovação do destino dado às transferências', ou, dito de outra forma, a ausência de comprovação do destino dos recursos.
ANÁLISE DOS PRESSUPOSTOS DE PROCEDIBILIDADE DA IN/TCU 71/2012
17.	Verifica-se que não houve o transcurso de mais de dez anos desde o fato gerador sem que tenha havido a notificação do responsável pela autoridade administrativa federal competente (art. 6º, inciso II, c/c art. 19, da IN/TCU 71/2012, modificada pela IN/TCU 76/2016) , uma vez que os ilícitos ocorreram em 09/2010 e os responsáveis foram notificados entre 30/5 e 1/6/2017 vide item 15, acima) .
18.	Verifica-se que o valor atualizado do débito apurado sem juros, em 5/10/2017 (peça 45) , é superior a R$ 100.000,00, na forma estabelecida conforme os arts. 6º, inciso I, e 19, da IN/TCU 71/2012, modificada pela IN/TCU 76/2016	.
19.	A tomada de contas especial está, assim, devidamente constituída e em condição de ser instruída.
20.	Em atendimento ao item 9.4, do Acórdão 1772/2017-TCU-Plenário (Relator Ministro-Substituto Augusto Sherman Cavalcanti) , foi efetuada pesquisa no sistema processual do TCU, e foram encontradas as seguintes tomadas de contas especiais em tramitação com débitos imputáveis ao responsável com valores inferiores ao fixado no art. 6º, inciso I, da Instrução Normativa TCU 71/2012:
Responsável	Processos TCE
	Responsável
	Processos TCE

	José Januário de Oliveira Amaral (CPF XXX.949.042-XX) 
	Processo 029.161/2019-3, Processo 026.108/2017-8, Processo 028.552/2016-4

	Oscar Martins Silveira (CPF XXX.009.320-XX) 
	Processo 029.164/2019-2, Processo 026.042/2016-9, Processo 031.015/2012-3, Processo 028.395/2012-3, Processo 006.566/2012-0

	Cláudia Clementino de Oliveira (CPF XXX.605184-XX) 
	Processo 026.042/2016-9 e Processo 031.015/2012-3

	Fundação RIOMAR (CNPJ 00.619.461/0001-47) 
	Processo 010.453/1999-7, Processo 019.856/2005-5, Processo 014.268/2011-6, Processo 043.464/2012-2, Processo 029.130/2019-0, Processo 009.791/2019-1, Processo 010.667/2018-0, Processo 029.161/2019-3, Processo 026.108/2017-8, Processo 029.164/2019-2, Processo 026.042/2012-0

21.	Dentre essas medidas necessárias para a comprovação do regular uso dos valores públicos, deveriam os responsáveis tornar disponíveis todas as condições materiais para a concretização da necessária comprovação da boa e regular prestação de contas, notadamente quanto às transferências sem a devida comprovação (processos de pagamento) dos recursos das contas dos Convênios 100/2007 e 118/2007 para a conta corrente da Fundação Riomar e outras transferências sem sequer haver a designação dos destinatários.
22.	Nessas circunstâncias, os responsáveis arrolados no item 15 desta instrução devem responder pelo dano oriundo da não comprovação da boa e regular aplicação dos recursos federais repassados no âmbito dos Convênios Suframa 110/2007 e 118/2007, envolvidos na ocorrência.
23.	Por sua vez, da análise dos autos, verifica-se que foi dada oportunidade de defesa aos agentes responsabilizados, em obediência aos princípios constitucionais que asseguram o direito ao contraditório e à ampla defesa (art. 5, inciso LV, da Constituição Federal) , conforme demonstrado no item 15 desta instrução.
24.	Entretanto, os responsáveis apresentaram justificativas meramente atribuindo responsabilidade a terceiros, ou se mantiveram silentes, nenhum deles recolhendo o montante devido aos cofres da Suframa, razão pela qual suas responsabilidades devem ser mantidas.
25.	Cabe ressaltar que é pacífica a jurisprudência deste Tribunal no sentido de que compete ao gestor o ônus de provar a aplicação regular dos recursos que lhe foram confiados (vide Acórdão 974/2018-TCU-Plenário (Relator Bruno Dantas) , 511/2018-Plenário (Relator Aroldo Cedraz) , 3875/2018-Primeira Câmara (Relator Vital Do Rêgo) , 1983/2018-Primeira Câmara (Relator Bruno Dantas) , 1294/2018-Primeira Câmara (Relator Bruno Dantas) , 3200/2018-Segunda Câmara (Relator Aroldo Cedraz) , 2512/2018-Segunda Câmara (Relator Aroldo Cedraz) , 2384/2018-Segunda Câmara (Relator José Múcio Monteiro) , 2014/2018-Segunda Câmara (Relator Aroldo Cedraz) , 901/2018-Segunda Câmara (Relator José Múcio Monteiro) , entre outros) .
CONCLUSÃO
26.	A partir dos elementos constantes dos autos, foi possível verificar que os recursos repassados no âmbito dos Convênios 110/2007 e 118/2007 foram integralmente gastos na gestão de José Januário de Oliveira Amaral, Reitor da Unir entre 2/2/2007 a 30/11/2011 (convenente) e foram desviados (em setembro/2010) na gestão de Oscar Martins Silveira, Diretor Presidente da Fundação Riomar entre 18/2/2010 a 21/10/2010. 
27.	Desse modo, deve ser promovida a citação dos responsáveis acima indicados, para que apresentem alegações de defesa quanto à não comprovação da boa e regular aplicação dos recursos recebidos no âmbito dos Convênios Suframa 110/2007 e 118/2007, notadamente pela transferência de recursos das contas específicas do convênio para destinatário não identificado ou para a conta da Fundação Riomar, sem a devida comprovação de sua aplicação.
28.	Cabe informar aos responsáveis que a demonstração da correta aplicação dos recursos, perante este Tribunal, deve ocorrer por meio da apresentação de documentação comprobatória das despesas efetuadas, tais como notas fiscais, recibos, processos de pagamento, extratos bancários da conta específica (recursos federais transferidos e contrapartida) e da aplicação financeira, processos licitatórios, contratos e termos de adjudicação e homologação, bem como documentos que comprovem a execução do objeto dos Convênios Suframa 110/2007 E 118/2007.
29.	Por oportuno, cabe ressaltar que a análise preliminar dos extratos bancários das contas específicas dos convênios, conforme detalhado acima, permitiu verificar que houve várias transferências bancárias para a conta da Fundação Riomar ou para beneficiário não identificado, o que certamente dificultará a adequada demonstração do nexo de causalidade entre os recursos federais repassados e as despesas que deveriam ter sido executadas com o emprego daqueles recursos."
Complemento o relatório com o exame de mérito apresentado na instrução de peça 96:
" (...) 
14.	Na instrução anterior (peça 59) , analisando-se os documentos nos autos, concluiu-se pela necessidade de realização de citação dos responsáveis nos seguintes termos:
realizar a citação solidária de José Januário de Oliveira Amaral (CPF XXX.949.042-XX) , Reitor da Unir entre 2/2/2007 a 30/11/2011; Oscar Martins Silveira (CPF XXX.009.320-XX) , Diretor Presidente da Fundação Riomar entre 18/2/2010 a 21/10/2010; e da Fundação Riomar (CNPJ 00.619.461/0001-47) , na condição de executora dos Convênios 110/2007 e 118/2007, na pessoa de seu interventor, uma vez que, em face de atos ilícitos de gestão e/ou de omissão nos controles dos recursos sob sua gestão ou fiscalização, não lograram demonstrar a boa e regular aplicação dos recursos federais recebidos à conta dos Convênio Suframa 110/2007 e 118/2007, com fundamento nos arts. 10, § 1º, e 12, inciso II, da Lei 8.443/1992, c/c o art. 202, inciso II, §1º, do Regimento Interno do TCU, para que, no prazo de quinze dias, a contar do recebimento do ofício citatório, apresentem alegações de defesa quanto às ocorrências abaixo indicadas, em razão das condutas especificadas, e/ou recolham, aos cofres da Suframa, as importâncias abaixo indicadas, atualizadas monetariamente a partir das respectivas datas até o efetivo recolhimento, abatendo-se, na oportunidade, as quantias eventualmente ressarcidas, na forma da legislação em vigor:
Irregularidade: não comprovação da boa e regular aplicação de recursos federais repassados pela Superintendência da Zona Franca de Manaus - Suframa à Universidade Federal de Rondônia - Unir (convenente) por meio dos Convênios 110/2007 (Siafi ) e 118/2007 (Siafi) e, posteriormente, repassados à Fundação Riomar (executora) , em face da não apresentação de documentos comprobatórios do destino dado às seguintes transferências das contas específicas feitas a favor da Fundação Riomar ou de destinatário não conhecido;
Convênio 118/2007:
	Data
	Valor
	Ocorrência efetiva (peça 16, fl. 125) 

	8/9/2010
	R$ 70.000,00
	Débito na conta corrente como 'transferência on line', sem descrição do destinatário da transferência.

	8/9/2010
	R$ 5.500,00
	Débito na conta corrente como 'transferência on line', sem descrição do destinatário da transferência.

	9/9/2010
	R$ 55.000,00
	Débito na conta corrente como 'transferência on line', sem descrição do destinatário da transferência.

	Total
	R$ 130.500,00
	
Convênio 110/2007:
	Data
	Valor
	Ocorrência efetiva (peça 41, fl. 27) 

	3/9/2010
	R$ 25.000,00
	Débito na conta corrente como 'transferência on line', constando como destinatário dos recursos a Fundação Riomar, Banco do Brasil, Agência 2757, conta corrente 74441-7.

	9/9/2010
	R$ 20.000,00
	Débito na conta corrente como "transferência on line", constando como destinatário dos recursos a Fundação Riomar, Banco do Brasil, Agência 2757, conta corrente 74441-7.

       Valor atualizado do débito (sem juros) em 5/10/2017: R$ 318.882,35 (peça 45) 
	Responsável: José Januário de Oliveira Amaral (CPF XXX.949.042-XX) , Reitor da Unir entre 2/2/2007 a 30/11/2011.
	Conduta: não apresentar documentação comprobatória do destino dato a transferências de recursos das contas específicas dos Convênios Suframa 110/2007 e 118/2007 a favor da Fundação Riomar e de destinatário não conhecido;
	Nexo causal: a não apresentação da documentação comprobatória impediu a comprovação da boa e regular aplicação dos recursos, resultando em presunção de dano ao erário;
	Culpabilidade: não há excludentes de ilicitude, de culpabilidade e de punibilidade. É razoável supor que o responsável tinha consciência da ilicitude de sua conduta. Era esperado conduta diversa da praticada, como, por exemplo, apresentar toda documentação necessária e suficiente a comprovar a aplicação dos recursos ou mantê-la arquivada e à disposição do concedente e dos órgãos fiscalizadores;
	Dispositivos violados: art. 37, caput, c/c o art. 70, parágrafo único, da Constituição da República Federativa do Brasil, art. 93 do Decreto-lei 200/1967, art. 66 do Decreto 93.872/1986, Cláusula Décima Segunda, item I, dos Convênios 110/2007 e 118/2007;
	Evidências: Relatório de Tomada de Contas Especial Suframa, de 5/10/2017, peça 45, fls. 99/176;
	Responsável: Oscar Martins Silveira (CPF XXX.009.320-XX) , Diretor Presidente da Fundação Riomar entre 18/2/2010 a 21/10/2010.
	Conduta: não apresentar documentação comprobatória do destino dato a transferências de recursos das contas específicas dos Convênios Suframa 110/2007 e 118/2007 a favor da Fundação Riomar e de destinatário não conhecido;
	Nexo causal: a não apresentação da documentação comprobatória impediu a comprovação da boa e regular aplicação dos recursos, resultando em presunção de dano ao erário;
	Culpabilidade: não há excludentes de ilicitude, de culpabilidade e de punibilidade. É razoável supor que o responsável tinha consciência da ilicitude de sua conduta. Era esperado conduta diversa da praticada, como, por exemplo, apresentar toda documentação necessária e suficiente a comprovar a aplicação dos recursos ou mantê-la arquivada e à disposição do concedente e dos órgãos fiscalizadores;
	Dispositivos violados: art. 37, caput, c/c o art. 70, parágrafo único, da Constituição da República Federativa do Brasil, art. 93, do Decreto-lei 200/1967, art. 66, do Decreto 93.872/1986, Cláusula Décima Segunda, item II, e suas Subcláusulas Primeira e Segunda, dos Convênios 110/2007 e 118/2007;
	Evidências: Relatório de Tomada de Contas Especial Suframa, de 5/10/2017, peça 45, fls. 99/176;
	Responsável: Fundação Riomar (CNPJ 00.619.461/0001-47) , na condição de executora dos Convênios 110/2007 e 118/2007, na pessoa de seu interventor.
	Conduta: não apresentar documentação comprobatória do destino dato a transferências de recursos das contas específicas dos Convênios Suframa 110/2007 e 118/2007 a favor da da própria Fundação Riomar e de destinatário não conhecido;
	Nexo causal: a não apresentação da documentação comprobatória impediu a comprovação da boa e regular aplicação dos recursos, resultando em presunção de dano ao erário. Ademais, a transferência para si de parte dos recursos a coloca como beneficiária dessa parcela do dano ao erário, nos termos da Decisão Normativa 57/2004;
	Culpabilidade: não se aplica no caso de pessoa jurídica.
	Dispositivos violados: art. 37, caput, c/c o art. 70, parágrafo único, da Constituição da República Federativa do Brasil; art. 93 do Decreto-lei 200/1967; art. 66 do Decreto 93.872/1986; Decisão Normativa 57/2004; Cláusula Décima Segunda, item II, e suas Subcláusulas Primeira e Segunda, dos Convênios 110/2007 e 118/2007;
	Evidências: Relatório de Tomada de Contas Especial Suframa, de 5/10/2017, peça 45, fls. 99/176;
15.	Em cumprimento ao pronunciamento da unidade (peça 7) , foi efetuada a citação e audiência do responsável, nos moldes adiante:
	Natureza
	Comunicação 
	Data de expedição
	Peça
	Destinatário
	Origem do endereço
	Data da ciência ou motivo da devolução
	Peça da ciência
	Peça da Resposta

	Citação
	Edital 0563/2020-Secomp-4
	06/05/2020
	80
	Fundação Rio Madeira
	Receita Federal
	07/05/2020
	83
	Não houve

	Citação
	Ofício 18074/2020-Secomp-4
	07/05/2020
	81
	Oscar Martins Silveira
	Renach
	12/05/2020
	86
	Não houve

	Citação
	Ofício 18075/2020-Secomp-4
	07/05/2020
	82
	José Januário de Oliveira Amaral
	Receita Federal
	19/05/2020
	91
	Não houve

	Citação
	Ofício 18076/2020-Secomp-4
	08/05/2020
	84
	Fundação Rio Madeira
	Receita Federal
	Ausente
	Não houve
	Não houve

	Citação
	Ofício 18077/2020-Secomp-4
	08/05/2020
	85
	Fundação Rio Madeira
	Receita Federal
	18/05/2020
	92
	Não houve

	Citação
	Ofício 11866/2019-Secomp-4
	28/11/2019
	67
	Oscar Martins Silveira
	Receita Federal
	Não procurado
	Não houve
	Não houve

	Citação
	Ofício 11867/2019-Secomp-4
	28/11/2019
	66
	José Januário de Oliveira Amaral
	Receita Federal
	Não procurado
	Não houve
	Não houve

	Citação
	Ofício 11868/2019-Secomp-4
	28/11/2019
	65
	Fundação Rio Madeira
	Receita Federal
	Endereço insuficiente
	Não houve
	Não houve

16.	Transcorrido o prazo regimental, todos os responsáveis mantiveram-se silentes, devendo ser considerados revéis, nos termos do art. 12, §3º, da Lei 8.443/1992.
EXAME TÉCNICO
Da validade das notificações
17.	Preliminarmente, cumpre tecer breves considerações sobre a forma como são realizadas as comunicações processuais no TCU. A esse respeito, destacam-se o art. 179, do Regimento Interno do TCU (Resolução 155, de 4/12/2002) e o art. 4º, inciso III, § 1º, da Resolução TCU 170, de 30 de junho de 2004, in verbis:
Art. 179. A citação, a audiência ou a notificação, bem como a comunicação de diligência, far se-ão:
I - mediante ciência da parte, efetivada por servidor designado, por meio eletrônico, fac-símile, telegrama ou qualquer outra forma, desde que fique confirmada inequivocamente a entrega da comunicação ao destinatário;
II - mediante carta registrada, com aviso de recebimento que comprove a entrega no endereço do destinatário;
III - por edital publicado no Diário Oficial da União, quando o seu destinatário não for localizado
 (...) 
Art. 3º As comunicações serão dirigidas ao responsável, ou ao interessado, ou ao dirigente de órgão ou entidade, ou ao representante legal ou ao procurador constituído nos autos, com poderes expressos no mandato para esse fim, por meio de:
I - correio eletrônico, fac-símile ou telegrama;
II - servidor designado;
III - carta registrada, com aviso de recebimento;
IV - edital publicado no Diário Oficial da União, quando o seu destinatário não for localizado, nas hipóteses em que seja necessário o exercício de defesa'.
Art. 4º. Consideram-se entregues as comunicações:
I - efetivadas conforme disposto nos incisos I e II do artigo anterior, mediante confirmação da ciência do destinatário;
II - realizadas na forma prevista no inciso III do artigo anterior, com o retorno do aviso de recebimento, entregue comprovadamente no endereço do destinatário;
III - na data de publicação do edital no Diário Oficial da União, quando realizadas na forma prevista no inciso IV do artigo anterior.
§ 1º O endereço do destinatário deverá ser previamente confirmado mediante consulta aos sistemas disponíveis ao Tribunal ou a outros meios de informação, a qual deverá ser juntada ao respectivo processo.
 (...) 
18.	Bem se vê, portanto, que a validade da citação via postal não depende de que o aviso de recebimento seja assinado pelo próprio destinatário da comunicação, o que dispensa, no caso em tela, a entrega do AR em 'mãos próprias'. A exigência da norma é no sentido de o Tribunal verificar se a correspondência foi entregue no endereço correto, residindo aqui a necessidade de certeza inequívoca. 
19.	Não é outra a orientação da jurisprudência do TCU, conforme se verifica dos julgados a seguir transcritos:
São válidas as comunicações processuais entregues, mediante carta registrada, no endereço correto do responsável, não havendo necessidade de que o recebimento seja feito por ele próprio (Acórdão 3648/2013-TCU-Segunda Câmara, Relator Ministro JOSÉ JORGE) ;
É prescindível a entrega pessoal das comunicações pelo TCU, razão pela qual não há necessidade de que o aviso de recebimento seja assinado pelo próprio destinatário. Entregando se a correspondência no endereço correto do destinatário, presume-se o recebimento da citação. (Acórdão 1019/2008-TCU-Plenário, Relator Ministro BENJAMIN ZYMLER) ;
As comunicações do TCU, inclusive as citações, deverão ser realizadas mediante Aviso de Recebimento - AR, via Empresa Brasileira de Correios e Telégrafos, bastando para sua validade que se demonstre que a correspondência foi entregue no endereço correto. (Acórdão 1526/2007-TCU-Plenário, Relator Ministro AROLDO CEDRAZ) .
20.	A validade do critério de comunicação processual do TCU foi referendada pelo Supremo Tribunal Federal, nos termos do julgamento do MS-AgR 25.816/DF, por meio do qual se afirmou a desnecessidade da ciência pessoal do interessado, entendendo-se suficiente a comprovação da entrega do 'AR' no endereço do destinatário:
EMENTA: AGRAVO REGIMENTAL. MANDADO DE SEGURANÇA. DESNECESSIDADE DE INTIMAÇÃO PESSOAL DAS DECISÕES DO TRIBUNAL DE CONTAS DA UNIÃO. ART. 179 DO REGIMENTO INTERNO DO TCU. INTIMAÇÃO DO ATO IMPUGNADO POR CARTA REGISTRADA, INICIADO O PRAZO DO ART. 18 DA LEI nº 1.533/51 DA DATA CONSTANTE DO AVISO DE RECEBIMENTO. DECADÊNCIA RECONHECIDA. AGRAVO IMPROVIDO.
O envio de carta registrada com aviso de recebimento está expressamente enumerado entre os meios de comunicação de que dispõe o Tribunal de Contas da União para proceder às suas intimações.
O inciso II do art. 179 do Regimento Interno do TCU é claro ao exigir apenas a comprovação da entrega no endereço do destinatário, bastando o aviso de recebimento simples.
21.	No caso vertente, a citação do responsável se deu em endereços provenientes de pesquisas de endereços realizadas pelo TCU (vide parágrafo 15 acima) , de forma bastante zelosa. A entrega dos ofícios citatórios nesse endereço ficou comprovada. No caso da Riomar, todavia, além disso, houve anda citação por Edital publicado no DOU.
22.	Nos processos do TCU, a revelia não leva à presunção de que seriam verdadeiras todas as imputações levantadas contra os responsáveis, diferentemente do que ocorre no processo civil, em que a revelia do réu opera a presunção da verdade dos fatos narrados pelo autor. Dessa forma, a avaliação da responsabilidade do agente não pode prescindir da prova existente no processo ou para ele carreada. 
23.	Ao não apresentarem suas defesas, os responsáveis deixaram de produzir prova da regular aplicação dos recursos sob suas responsabilidades, em afronta às normas que impõem aos gestores públicos a obrigação legal de, sempre que demandados pelos órgãos de controle, apresentar os documentos que demonstrem a correta utilização das verbas públicas, a exemplo do contido no art. 93 do Decreto-Lei 200/67: 'Quem quer que utilize dinheiros públicos terá de justificar seu bom e regular emprego na conformidade das leis, regulamentos e normas emanadas das autoridades administrativas competentes.' 
24.	Mesmo as alegações de defesa não sendo apresentadas, considerando o princípio da verdade real que rege esta Corte, procurou-se buscar, em manifestações dos responsáveis na fase interna desta Tomada de Contas Especial, se havia algum argumento que pudesse ser aproveitado a seu favor. Contudo, tal providência mostrou-se infrutífera.
25.	Em se tratando de processo em que a parte interessada não se manifestou acerca das irregularidades imputadas, não há elementos para que se possa efetivamente aferir e reconhecer a ocorrência de boa-fé na conduta dos responsáveis, podendo este Tribunal, desde logo, proferir o julgamento de mérito pela irregularidade das contas, conforme nos termos dos §§ 2º e 6º do art. 202 do Regimento Interno do TCU. (Acórdão 2064/2011-TCU-Primeira Câmara (relator: Ubiratan Aguiar) , 6.182/2011-TCU-1a Câmara (relator: Weber de Oliveira) , 4.072/2010-TCU-1a Câmara (Relator: Valmir Campelo) , 1.189/2009-TCU-1a Câmara (Relator: Marcos Bemquerer) , 731/2008-TCU-Plenário (Relator: Aroldo Cedraz) .
26.	Dessa forma, José Januário de Oliveira Amaral, Oscar Martins Silveira e Fundação Riomar, na pessoa de seu interventor, devem ser considerados revéis, nos termos do art. 12, §3º, da Lei 8.443/1992, devendo as contas serem julgadas irregulares, condenando-os ao débito apurado e aplicando-lhe a multa prevista no art. 57/58 da Lei 8.443/1992.
Prescrição da Pretensão Punitiva
27.	Vale ressaltar que a pretensão punitiva do TCU, conforme Acórdão 1441/2016-TCU-Plenário, que uniformizou a jurisprudência acerca dessa questão, subordina-se ao prazo geral de prescrição indicado no art. 205 do Código Civil, que é de 10 anos, contado da data de ocorrência da irregularidade sancionada, nos termos do art. 189 do Código Civil, sendo este prazo interrompido pelo ato que ordenar a citação, a audiência ou a oitiva do responsável. No caso em exame, não ocorreu a prescrição, uma vez que os ilícitos ocorreram em 09/2010 e os responsáveis foram notificados entre 30/5 e 1/6/2017.
CONCLUSÃO
28.	Em face da análise promovida na seção 'Exame Técnico', verifica-se que os responsáveis José Januário de Oliveira Amaral, Oscar Martins Silveira e Fundação Riomar, na pessoa de seu interventor, não lograram comprovar a boa e regular aplicação dos recursos, instados a se manifestar, optaram pelo silêncio, configurando a revelia, nos termos do §3º, do art. 12, da Lei 8.443/1992. Ademais, inexistem nos autos elementos que demonstrem a boa-fé dos responsáveis ou a ocorrência de outras excludentes de culpabilidade.
29.	Verifica-se também que não houve a prescrição da pretensão punitiva, conforme análise já realizada.
30.	Tendo em vista que não constam dos autos elementos que permitam reconhecer a boa-fé dos responsáveis, sugere-se que as suas contas sejam julgadas irregulares, nos termos do art. 202, § 6º, do Regimento Interno do TCU, com a imputação do débito atualizado monetariamente e acrescido de juros de mora, nos termos do art. 202, §1º do Regimento Interno do TCU, descontado o valor eventualmente recolhido, com a aplicação da multa prevista no art. 57 da Lei 8.443/1992.
PROPOSTA DE ENCAMINHAMENTO
31.	Diante do exposto, submetemos os autos à consideração superior, propondo ao Tribunal:
a.	considerar revéis José Januário de Oliveira Amaral (CPF XXX.949.042-XX) , Oscar Martins Silveira (CPF XXX.009.320-XX) , Diretor Presidente da Fundação Riomar entre 18/2/2010 a 21/10/2010, e Fundação Riomar (CNPJ 00.619.461/0001-47) , na condição de executora dos Convênios 110/2007 e 118/2007, para todos os efeitos, dando-se prosseguimento ao processo, com fulcro no art. 12, § 3º, da Lei n. 8.443/92;
b.	julgar irregulares, nos termos dos arts. 1º, inciso I, 16, inciso III, alínea c, § 2º, da Lei 8.443/92 c/c os arts. 19 e 23, inciso III, da mesma Lei, as contas de José Januário de Oliveira Amaral (CPF XXX.949.042-XX) , Oscar Martins Silveira (CPF XXX.009.320-XX) , Diretor Presidente da Fundação Riomar entre 18/2/2010 a 21/10/2010, e Fundação Riomar (CNPJ 00.619.461/0001-47) , na pessoa de seu interventor, condenando-os ao pagamento das importâncias a seguir especificadas, atualizadas monetariamente e acrescidas dos juros de mora, calculados a partir das datas discriminadas até a data do efetiva quitação do débito, fixando-lhes o prazo de quinze dias, para que comprove, perante o Tribunal, o recolhimento das referidas quantias aos cofres da Superintendência da Zona Franca de Manaus - Suframa, nos termos do art. 23, inciso III, alínea 'a', da citada lei;
Convênio 118/2007:
	Data
	Valor

	8/9/2010
	R$ 70.000,00

	8/9/2010
	R$ 5.500,00

	9/9/2010
	R$ 55.000,00

	Total
	R$ 130.500,00

Valor atualizado do débito (sem juros) em 5/10/2017: R$ 318.882,35
Convênio 110/2007:
	Data
	Valor

	3/9/2010
	R$ 25.000,00

	9/9/2010
	R$ 20.000,00

Valor atualizado do débito (sem juros) em 5/10/2017: R$ 318.882,35
c.	aplicar individualmente a José Januário de Oliveira Amaral (CPF XXX.949.042-XX) , Oscar Martins Silveira (CPF XXX.009.320-XX) , e Fundação Riomar (CNPJ 00.619.461/0001-47) , a multa prevista no art. 57 da Lei 8.443/92 c/c o art. 267 do RI/TCU, fixando-lhes o prazo de quinze dias, a contar da notificação, para que comprovem, perante o Tribunal (art. 214, III, a, do Regimento Interno do TCU) , o recolhimento da dívida aos cofres do Tesouro Nacional, atualizada monetariamente desde a data do acórdão proferido por este Tribunal até a do efetivo recolhimento, se pagas após o vencimento, na forma da legislação em vigor;
d.	utorizar, desde logo, a cobrança judicial das dívidas, caso não atendidas a (s) notificação (ões) , na forma do disposto no art. 28, inciso II, da Lei 8.443/1992;
e.	autorizar também, desde logo, se requerido, com fundamento no art. 26 da Lei 8.443, de 1992 c/c o art. 217, §§ 1º e 2º do Regimento Interno, o parcelamento da (s) dívida (s) em até 36 parcelas, incidindo sobre cada parcela, corrigida monetariamente, os correspondentes acréscimos legais fixando- lhe o prazo de quinze dias, a contar do recebimento da notificação, para comprovar perante o Tribunal o recolhimento da primeira parcela, e de trinta dias, a contar da parcela anterior, para comprovar os recolhimentos das demais parcelas, devendo incidir sobre cada valor mensal, atualizado monetariamente, os juros de mora devidos, no caso do débito, na forma prevista na legislação em vigor, alertando os responsáveis de que a falta de comprovação do recolhimento de qualquer parcela importará o vencimento antecipado do saldo devedor, nos termos do § 2º do art. 217 do Regimento Interno deste Tribunal;
f.	enviar cópia do Acórdão a ser prolatado, bem como do Relatório e do Voto que o fundamentarem ao Procuradoria da República no Estado de Roraima, nos termos do § 3º do art. 16 da Lei 8.443/1992 c/c o § 7º do art. 209 do Regimento Interno do TCU, para adoção das medidas cabíveis, informando que a presente deliberação, acompanhada do Relatório e do Voto que a fundamenta, está disponível para a consulta no endereço www.tcu.gov.br/acordaos, além de esclarecer que, caso requerido, o TCU poderá fornecer sem custos as correspondentes cópias, de forma impressa."
O representante do MP/TCU (peça 97) , subprocurador-geral Lucas Rocha Furtado, manifestou-se de acordo com a proposta da unidade instrutiva, sem embargo das seguintes considerações:
"Com fundamento em percuciente instrução inicial (peça 59) , o rol de responsáveis foi reduzido aos Srs. José Januário de Oliveira Amaral e Oscar Martins Silveira e à Fundação Rio Madeira (Riomar) , assim como o valor do débito a ser-lhes imputado.
Promovida a regular citação, os responsáveis se mantiveram silentes, a despeito de o Sr. José Januário de Oliveira Amaral ter comparecido aos autos (peças 88-89) , requerendo a dilação do prazo para apresentação de suas alegações de defesa. Ressalto que não houve audiência de qualquer responsável, a despeito do registro contido no item 15 da instrução de mérito à peça 94, p. 5. 
Ante a revelia dos responsáveis, manifesto-me de acordo com o encaminhamento alvitrado pela unidade especializada, no sentido de que tenham suas contas julgadas irregulares, com condenação em débito e imputação de multa fundamentada no art. 57 da Lei 8.443/1992.
Observo, apenas, no tocante à análise da pretensão punitiva do Tribunal (item 27 da instrução à peça 94) , que os fatos irregulares ocorreram entre 3 e 9/9/2010, que o ato que ordenou a citação dos responsáveis ocorreu em 30/10/2019 (peça 61) , e que a ciência dos envolvidos se deu entre 7 e 19/5/2020 (vide peça 93) - e não entre 30/5 e 1/6/2017, como registrado na instrução de mérito (peça 94, p. 8) .
Assim, tendo em vista que, conforme Acórdão 1441/2016-TCU-Plenário, que uniformizou a jurisprudência acerca dessa questão, a pretensão punitiva do TCU subordina-se ao prazo geral de prescrição indicado no art. 205 do Código Civil, que é de 10 anos, contado da data de ocorrência da irregularidade sancionada, nos termos do art. 189 do Código Civil, sendo este prazo interrompido pelo ato que ordenar a citação, a audiência ou a oitiva do responsável, à semelhança da Secex-TCE, julgo que não ocorreu a prescrição."
É o relatório.

8.1. José de Almeida Júnior (OAB/RO 1370) e outros, representando José Januário de Oliveira Amaral.

Subprocurador-Geral Lucas Rocha Furtado.

TOMADA DE CONTAS ESPECIAL. SUFRAMA. CONVÊNIOS. IMPUGNAÇÃO PARCIAL DE DESPESAS. AJUSTES NO VALOR DO DÉBITO E DEFINIÇÃO DE RESPONSÁVES REALIZADA PELA SUFRAMA. CITAÇÃO. REVELIA. CONTAS IRREGULARES. DÉBITO. MULTA. COMUNICAÇÕES.

TOMADA DE CONTAS ESPECIAL (TCE)

Secretaria de Controle Externo de Tomada de Contas Especial (SecexTCE).

Cuidam os autos de tomada de contas especial instaurada pela Superintendência da Zona Franca de Manaus (Suframa) , em face da não devolução de saldo de recursos federais e impugnação parcial de despesas relativas a supostos pagamentos indevidos com IRPF e IOF sobre os resgates de aplicações financeiras e tarifas bancárias no âmbito dos convênios 110/2007 e 118/2007, ambos firmados com a Universidade Federal de Rondônia (Unir) , tendo como executora a Fundação Rio Madeira (Riomar) , esta instituída na modalidade de fundação de apoio da Unir.
O convênio 110/2007, assinado em 14/12/2007, com prazo para apresentação de prestação de contas encerrado em 29/2/2012, teve por objeto "assessoria no acompanhamento da execução do projeto Suframa que subsidia os arranjos produtivos do leite em Rondônia"[footnoteRef:2]. A Suframa repassou R$ 158.610,00. [2:  Peça 22, p. 85-92.] 
Para a execução do convênio 118/2007, assinado em 14/12/2007 (data final para apresentação da prestação de contas: 28/2/2012) , cujo objeto era o fomento a "curso de doutorado em Administração"[footnoteRef:3], a Suframa repassou à Unir R$ 1.330.000,00. [3:  Peça 2, p. 125-132.] 
Os recursos em ambos os convênios foram repassados pela Unir à Riomar[footnoteRef:4]. [4:  peça 40, p. 158 e peça 16, p. 193] 
No relatório do tomador de contas da Suframa[footnoteRef:5], concluiu-se pela existência dos seguintes débitos e irregularidades: [5:  Peça 45, p. 99-176] 
	- convênio 110/2007 - débito correspondente ao valor original de R$ 55.787,57 (R$ 707,00 relativos a tarifas bancárias, R$ 6.135,46 relativos a IRRF e R$ 48.765,11 relativos a valores não contabilizados, denominados pelo tomador como não devolução do saldo do convênio) ; e
	- convênio 118/2007 - débito correspondente ao valor original de R$ 171.035,41 (R$ 557,70 relativos a tarifas bancárias, R$ 47,81 relativos a IOF, R$ 39.929,90 relativos a IRRF e R$ 130.500,00 relativos a valores não contabilizados, denominados pelo tomador como não devolução do saldo do convênio) . 
As irregularidades foram relacionadas pelo tomador de contas da Suframa a onze responsáveis, a Unir e seus reitores, Sr. José Januário de Oliveira Amaral (gestão 2/2/2007 a 30/1/2011) e Sra. Maria Berenice Alho da Costa Tourinho (gestão 4/5/2012 a 4/5/2016) ; a Riomar e seus diretores presidentes no período de 13/2/2007 a 11/3/2013, Maria das Graças Silva Nascimento Silva, Edson Izídio Guimarães, Waldemarina Vieira de Melo, Oscar Martins Silveira, Alcebíades Flávio da Silva Vieira, Cláudia Clementino de Oliveira e Haroldo Cristovam Teixeira Leite.
No âmbito deste Tribunal, a Secretaria de Controle Externo de Tomada de Contas Especial (Secex-TCE) , em instrução inicial[footnoteRef:6], verificou a necessidade de reduzir o rol dos responsáveis aos Srs. José Januário de Oliveira Amaral e Oscar Martins Silveira, diretor presidente da Riomar entre 18/2/2010 e 21/10/2010, bem como à Riomar, assim como reduziu o valor do débito a ser-lhes imputado, conforme exame reproduzido na íntegra no relatório precedente.  [6:  Peça 59.] 
Em síntese, a unidade instrutiva entendeu que não estava caracterizado dano ao erário nas irregularidades levantadas pela Suframa referentes a tarifas bancárias e a cobrança de IOF e IRRF, sendo que esta última poderia ser considerada como falha formal. Dessa forma, foram excluídas as responsabilidades atreladas a esses pontos (item 12 da instrução de peça 59) .
O débito remanescente refere-se a parte dos valores definidos pelo tomador de contas como "não contabilizados". Transcrevo trecho da conclusão da instrução preliminar da unidade: 
"26.	A partir dos elementos constantes dos autos, foi possível verificar que os recursos repassados no âmbito dos Convênios 110/2007 e 118/2007 foram integralmente gastos na gestão de José Januário de Oliveira Amaral, Reitor da Unir entre 2/2/2007 a 30/11/2011 (convenente) e foram desviados (em setembro/2010) na gestão de Oscar Martins Silveira, Diretor Presidente da Fundação Riomar entre 18/2/2010 a 21/10/2010. 
27.	Desse modo, deve ser promovida a citação dos responsáveis acima indicados, para que apresentem alegações de defesa quanto à não comprovação da boa e regular aplicação dos recursos recebidos no âmbito dos Convênios Suframa 110/2007 e 118/2007, notadamente pela transferência de recursos das contas específicas do convênio para destinatário não identificado ou para a conta da Fundação Riomar, sem a devida comprovação de sua aplicação."
Nesse contexto, foi realizada citação solidária dos mencionados responsáveis com a Fundação Riomar, na condição de executora dos convênios 110/2007 e 118/2007, na pessoa de seu interventor, pelos seguintes valores históricos:
Convênio 118/2007
	Data
	Valor

	8/9/2010
	R$ 70.000,00

	8/9/2010
	R$ 5.500,00

	9/9/2010
	R$ 55.000,00

	Total
	R$ 130.500,00

Convênio 110/2007
	Data
	Valor

	3/9/2010
	R$ 25.000,00

	9/9/2010
	R$ 20.000,00

	Total
	R$ 45.000,00

Devidamente notificados, houve pedido de prorrogação de prazo pelo Sr. José Januário de Oliveira Amaral[footnoteRef:7], que foi concedido[footnoteRef:8], mas não houve apresentação de alegações de defesa.  [7:  Peça 89.]  [8:  Peça 90.] 
Os demais responsáveis mantiveram-se silentes.
Conforme instrução de peça 94, a unidade instrutiva, destacando que "inexistem nos autos elementos que demonstrem a boa-fé dos responsáveis ou a ocorrência de outras excludentes de culpabilidade", bem como que não "houve a prescrição da pretensão punitiva", propõe que as contas dos responsáveis citados sejam julgadas irregulares, com imputação do débito e aplicação da multa prevista no art. 57 da Lei 8.443/1992.
O MP/TCU manifestou-se de acordo com a proposta da unidade instrutiva, com ponderações no tocante à análise da pretensão punitiva (peça 97) .
II
Incidem sobre os responsáveis os efeitos da revelia, dando-se prosseguimento ao processo, nos termos do art. 12, § 3º, da Lei 8.443/1992.
Acolho integralmente a análise empreendida pela unidade instrutiva, endossada pelo MP/TCU, cujos fundamentos adoto como razões de decidir, sem prejuízo das considerações a seguir.
De fato, há entendimento dessa Corte de que não cabe imputação de débito a convenente em razão de despesas bancárias decorrentes da simples utilização de serviços bancários necessários e inevitáveis para a manutenção da conta corrente específica e execução do objeto do convênio, que não sejam consequência de comportamento inadequado do titular da conta corrente, a título de exemplos os Acórdão 6197/2016-TCU-Primeira Câmara e 2508/2018-TCU-2ª Câmara.
Quanto aos pagamentos de IOF e imposto de renda, como bem observado pela unidade instrutiva, a subcláusula única da cláusula quinta dos convênios em exame tratou das aplicações financeiras, limitando-as à modalidade de aplicação em títulos do Tesouro Nacional.
Assim, apesar de o art. 20 da IN/STN 1/1997 determinar que, para prazo igual ou superior a um mês sem previsão de uso dos recursos, a aplicação deveria ser feita em caderneta de poupança, foram seguidas cláusulas específicas dos termos de convênios, podendo a ocorrência ser considerada como falha formal.
As responsabilidades referentes a essas duas irregularidades devem ser excluídas, no sentido do exame realizado pela unidade instrutiva no item 12 da instrução de peça 59.
Concordo, ademais, com o exame na instrução preliminar da Secex-TCE referente ao débito remanescente e às respectivas responsabilidades.
A última irregularidade destacada no relatório do tomador refere-se aos valores "não contabilizados" e descritos como "falta de devolução de saldo de recursos federais, quando não houver a devolução de saldo existente na conta do convênio à concedente, após a devida conciliação entre as receitas e as despesas"[footnoteRef:9].  [9:  Peça 45, p. 99-176.] 
A unidade instrutiva constatou que parte dos valores definidos como não contabilizados, no caso específico do convênio 110/2007, não resultam em dano, de acordo com as informações a seguir:
"a) 6/4/2009, valor 'não contabilizado' de R$ 300,00 (Relatório de Tomada de Contas Especial Suframa, de 5/10/2017, peça 45, fls. 99/176, página 31 do referido) , em verdade é uma entrada a crédito na conta (peça 40, fl. 165) ;
b) em 7/4/2009, valor 'não contabilizado' de R$ 500,00 (Relatório de Tomada de Contas Especial Suframa, de 5/10/2017, peça 45, fls. 99/176, página 31 do referido) , em verdade não existe tal valor no citado dia (peça 40, fl. 165/166) ;
c) em 4/6/2009, valor 'não contabilizado' de R$ 200,00 (Relatório de Tomada de Contas Especial Suframa, de 5/10/2017, peça 45, fls. 99/176, página 32 do referido) , em verdade é transferência on line a crédito na conta, oriunda de Theophilo Alves (peça 41, fl. 1) ;
d) em 15/7/2009, valor 'não contabilizado' de R$ 100,00 (Relatório de Tomada de Contas Especial Suframa, de 5/10/2017, peça 45, fls. 99/176, página 32 do referido) , em verdade é entrada a crédito na conta por transferência on line de Higor Cordeiro (peça 41, fl. 8) ;
e) em 16/7/2009, valor 'não contabilizado' de R$ 250,00 (Relatório de Tomada de Contas Especial Suframa, de 5/10/2017, peça 45, fls. 99/176, página 32 do referido) , em verdade é entrada a crédito na conta por transferência on line de Rosane Nunes (peça 41, fl. 8) ;
f) em 17/7/2009, valor 'não contabilizado' de R$ 1.000,00 (Relatório de Tomada de Contas Especial Suframa, de 5/10/2017, peça 45, fls. 99/176, página 32 do referido) , em verdade são dois depósitos em cheque de R$ 500,00 cada, configurando-se entrada a crédito na conta (peça 41, fl. 8) ;
g) em 12/11/2009, valor 'não contabilizado' de R$ 250,00 (Relatório de Tomada de Contas Especial Suframa, de 5/10/2017, peça 45, fls. 99/176, página 32 do referido) , em verdade é um crédito na conta oriundo de transferência on line da Unir (peça 41, fl. 15) ;
h) em 18/2/2010, valor 'não contabilizado' de R$ 30,00 (Relatório de Tomada de Contas Especial Suframa, de 5/10/2017, peça 45, fls. 99/176, página 33 do referido) , em verdade é um bloqueio judicial via Bacen/JUD (peça 41, fl. 20) ;
i) em 1/6/2010, valor 'não contabilizado' de R$ 200,00 (Relatório de Tomada de Contas Especial Suframa, de 5/10/2017, peça 45, fls. 99/176, página 33 do referido) , em verdade é uma entrada a crédito por transferência on line de Letícia Nunes (peça 41, fl. 24) ;
j) em 4/6/2010, valor 'não contabilizado' de R$ 300,00 (Relatório de Tomada de Contas Especial Suframa, de 5/10/2017, peça 45, fls. 99/176, página 33 do referido) , em verdade são duas entradas a crédito na conta por transferência on line de Luana Ramos e Higor Cordeiro (peça 41, fl. 24) ;
k) em 8/6/2010, valor 'não contabilizado' de R$ 200,00 (Relatório de Tomada de Contas Especial Suframa, de 5/10/2017, peça 45, fls. 99/176, página 33 do referido) , em verdade é um depósito on line, de origem não identificada no extrato (peça 41, fl. 24) ;
l) em 1/9/2010, valor 'não contabilizado' de R$ 400,00 (Relatório de Tomada de Contas Especial Suframa, de 5/10/2017, peça 45, fls. 99/176, página 33 do referido) , em verdade, nesta data, só existem duas entradas a crédito na conta, cujo somatório perfaz tão somente R$ 200,00, sendo de R$ 400,00 o saldo final da conta no dia (peça 41, fl. 27) ;
m) em 5/10/20010, valor 'não contabilizado' de R$ 10,64 (Relatório de Tomada de Contas Especial Suframa, de 5/10/2017, peça 45, fls. 99/176, página 33 do referido) refere-se a 'impostos' (peça 41, fl. 28) ;
n) em 15/10/2010, valor 'não contabilizado' de R$ 24,47 (Relatório de Tomada de Contas Especial Suframa, de 5/10/2017, peça 45, fls. 99/176, página 33 do referido) refere-se a bloqueio judicial via Bacen/JUR (peça 41, fl. 28) ."
Tendo em vista a ausência de dano ao erário, acolho o exame da Secex-TCE no sentido de excluir as responsabilidades referentes a esses valores[footnoteRef:10] (Fundação Riomar, José Januário de Oliveira Amaral, Waldemarina Vieira de Melo, Vinícius Soares de Souza, Oscar Martins Silveira e Alcebíades Flávio da Silva Vieira) , inicialmente descritas no relatório de tomada de contas especial da Suframa. [10: Item 13 da instrução de Peça 59. ] 
Para os demais valores relativos a essa irregularidade, a unidade instrutiva constatou que não se tratava de não devolução de saldo do convênio, como descrito pelo tomador de contas, "mas de desvio de recursos do convênio para destinatário incerto ou, quando certo, em desvio de finalidade, uma vez ausência qualquer documento que justifique as transferências", conforme tabelas abaixo:
	Convênio 118/2007:
	Data
	Valor
	Ocorrência efetiva (peça 16, fl. 125) 

	8/9/2010
	R$ 70.000,00
	Débito na conta corrente como 'transferência on line', sem descrição do destinatário da transferência.

	8/9/2010
	R$ 5.500,00
	Débito na conta corrente como 'transferência on line', sem descrição do destinatário da transferência.

	9/9/2010
	R$ 55.000,00
	Débito na conta corrente como 'transferência on line', sem descrição do destinatário da transferência.

	Total
	R$ 130.500,00
	
	Convênio 110/2007:
	Data
	Valor
	Ocorrência efetiva (peça 41, fl. 27) 

	3/9/2010
	R$ 25.000,00
	Débito na conta corrente como 'transferência on line', constando como destinatário dos recursos a Fundação Riomar, Banco do Brasil, Agência 2757, conta corrente 74441-7.

	9/9/2010
	R$ 20.000,00
	Débito na conta corrente como 'transferência on line', constando como destinatário dos recursos a Fundação Riomar, Banco do Brasil, Agência 2757, conta corrente 74441-7.

Constata-se, assim, que ocorreram débitos na conta corrente, com algumas transferências para outra conta corrente da Riomar, sem a devida comprovação de como os recursos foram utilizados. 
Cabe razão à unidade instrutiva no que diz respeito à responsabilização referente a esses débitos. De acordo com as cláusulas dos convênios, cabia a convenente/executora prestar contas do total dos recursos recebidos (cláusula oitava de ambos os convênios[footnoteRef:11]) e ambas eram diretamente responsáveis pela execução do objeto pactuado (cláusula 12ª) . [11:  Peça 22, p. e peça 2, p. 128.] 
Observo que no minucioso exame realizado pela Secex-TCE foram especificados os períodos das irregularidades e as condutas dos responsáveis, conforme trecho a seguir reproduzido[footnoteRef:12]:  [12:  Peça 59.] 
"14.	A Unir não deve, quanto ao débito em discussão, ser responsabilizada pessoalmente nos autos, isso porque trata-se de uma instituição federal e não faria sentido retirar-lhe parte do orçamento, cuja origem são recursos da União, para restituir ela própria, União. Assim sendo, deve considerar sem efeito o demonstrativo de débito constante no Relatório de Tomada de Contas Especial Suframa, de 5/10/2017, peça 45, fls. 99/176, páginas 27/34 do referido.
 (...) 
14.8. Como se observa, os eventos ocorreram entre setembro de 2010. Nessa data figurava como Reitor da Unir José Januário de Oliveira Amaral (CPF 162.949.042-34) , o qual ocupou a reitoria entre 2/2/2007 e 30/11/2011. Portanto, na sua gestão a frente da Unir, assinou o convênio e os recursos foram geridos pela executora Riomar, fundação de apoio à Unir. 
14.9. Maria Berenice Alho da Costa Tourinho foi reitora da Unir entre 4/5/2012 a 4/5/2016. Note-se que em sua gestão não foram praticados os atos de desvio dos recursos da conta do convênio para destino não explicado. Conforme se observa também, o Convênio 118/2007, o mais relevante, teve suas contas prestadas em 15/4/2011, portanto antes do início de sua gestão à frente da Universidade (vide peça 12, fl. 45) . Já o Convênio 110/2007 teve suas contas prestadas a partir de agosto de 2012, após omissão do antecessor (vide peça 41, fl. 70) , sendo possível depreender do Parecer Técnico 26/2013 (peça 41, fl. 69 e segs.) que Maria Berenice foi promovendo as complementações que lhe eram solicitadas pelo concedente/instaurador Suframa. Nesse sentido, não há que se aplicar a Súmula TCU 230, nem por analogia, porquanto o dever das prestações de contas não recaiu na gestão da Reitora sucessora, uma delas já havia sido prestada (Convênio 118/2007) e a outra (Convênio 110/2007) foi prestada (houve a possibilidade de fazê-lo) , quando foram expostos os vícios praticados na gestão dos recursos federais. Ademais, o processo de tomada de contas especial (fase interna) já estava em curso. 
14.10. O mesmo raciocínio se aplica a Haroldo Cristovam Teixeira Leite (CPF 334586698-87) , Diretor Presidente da Fundação Riomar entre 16/5/2012 a 11/3/2013 (Relatório de Tomada de Contas Especial Suframa, de 5/10/2017, peça 45, fls. 99/176, p. 52 do referido) . Como se observa, os eventos ilícitos ocorreram em setembro de 2010, portanto na gestão do Diretor Presidente da Fundação Riomar Oscar Martins Silveira (entre 18/2/2010 e 21/10/2010) . Após ele, ingressaram na Presidência da Fundação Alcebíades Flávio (22/10/2010 a 12/12/2010) e Cláudia Clementino de Oliveira (13/12/2010 a 30/12/2011) . Portanto, além do raciocínio exposto no item 14.9, acima, aplicar a Súmula TCU 230 da Haroldo seria como aplicá-la ad infinitum, de modo a atingir o sucessor do sucessor do sucessor. 
14.11. Quanto a Cláudia Clementino de Oliveira (CPF 498605184-91) , Diretora Presidente da Fundação Riomar entre 13/12/2010 a 30/12/2011 (Relatório de Tomada de Contas Especial Suframa, de 5/10/2017, peça 45, fls. 99/176, p. 49/50 do referido) , observa-se, nas peças acima mencionadas, que a prestação de contas do convênio 118/2007 foi apresentada em 15/4/2011, portanto em sua gestão a frente da Riomar. Pelo que fica demonstrada sua ação para a devida prestação de contas. Quanto ao Convênio 110/2007, nota-se no Parecer Técnico 26/2013 (peça 41, fl. 69 e segs.) que sob sua gestão não apresentou a prestação de contas parcial, sendo registrada inadimplência no Siafi em 11/2011, pelo que em 01/2012 foi autorizada a instauração de TCE. Entretanto, as contas foram mais tarde prestadas, não havendo elementos nos autos que demonstrem possuir ou não os documentos, sendo que a prestação de contas, ainda que intempestiva, foi prestada em agosto de 2012 (peça 41, fl. 70) . Ademais, os recursos foram transferidos (sem documentação que o justifique) , parte deles comprovadamente para conta corrente da Riomar, portanto, anteriormente à sua gestão, pelo que não deu causa ao desvio. Em sendo assim, não deve figurar, ao menos para o momento processual, como responsável."
Considerando o exame acima, bem como que a Universidade Federal de Rondônia transferiu todos os recursos recebidos para a entidade executora, devem ter as responsabilidades afastadas em relação a essa irregularidade a Unir, as Sras. Maria Berenice Alho da Costa Tourinho e Cláudia Clementino de Oliveira e o Sr. Haroldo Cristovam Teixeira Leite. 
Não havendo nos autos elementos que possam comprovar a boa e regular aplicação dos recursos impugnados e afastar as irregularidades que lhe foram atribuídas, impõe-se julgar irregulares as contas dos Srs. José Januário de Oliveira Amaral e Oscar Martins Silveira, bem como da Fundação Rio Madeira, condenando-os, solidariamente, ao pagamento de débito e aplicando-lhes a multa do art. 57 da Lei 8.443/1992.
De acordo com os critérios firmados no Acórdão 1441/2016-TCU-Plenário, não ocorreu a prescrição da pretensão punitiva no presente caso, conforme análise realizada pelo Ministério Público de contas (peça 97) .
Diante do exposto, manifesto-me pela aprovação do acórdão que ora submeto à apreciação deste Colegiado. 
TCU, Sala das Sessões Ministro Luciano Brandão Alves de Souza, em tagDataSessao.
Weder de Oliveira 
Relator